ACORDAO-COMPLETO-2521101

ACÓRDÃO 523/2023 ATA 11/2023 - PLENÁRIO

VISTOS, relatados e discutidos os embargos de declaração opostos pela Advocacia-Geral da União, pela Associação Nacional dos Advogados Públicos Federais e pelo Conselho Curador dos Honorários Advocatícios ao Acórdão 311/2021-TCU-Plenário, que apreciou denúncia acerca de possíveis irregularidades no mencionado Conselho;
ACORDAM os Ministros do Tribunal de Contas da União, reunidos em sessão do Plenário, ante as razões expostas pelo Relator e com fundamento nos arts. 32 e 34 da Lei 8.443/1992, em:
9.1. conhecer dos embargos de declaração opostos para, no mérito, acolhê-los parcialmente e atribuir-lhes efeitos infringentes;
9.2. tornar insubsistente o item 9.1.1 do Acórdão 311/2021-TCU-Plenário;
9.3. dar aos itens 9.1.2 e 9.1.3 do Acórdão 311/2021-TCU-Plenário a seguinte redação:
"9.1.2. o Conselho Curador dos Honorários Advocatícios, no desempenho de suas atividades finalísticas, sujeita-se aos princípios gerais que regem a administração pública e às respectivas instâncias de controle, inclusive ao controle externo a cargo desta Corte de Contas; 
9.1.3. os recursos repassados ao Conselho Curador dos Honorários Advocatícios na forma do art. 35 da Lei 13.327/2016 têm sua destinação adstrita ao pagamento dos honorários, propriamente dito, e ao custeio das despesas indispensáveis à sua realização, como a contratação da instituição financeira referida no art. 34, inciso V, da mesma Lei";
9.4. dar ciência desta deliberação aos embargantes, ao denunciante e aos demais órgãos notificados da decisão original.

Embargos de declaração contra acórdão que apreciou denúncia a respeito de possíveis irregularidades ocorridas no Conselho Curador dos Honorários Advocatícios - CCHA.

Em exame, denúncia acerca de possíveis irregularidades no funcionamento do Conselho Curador dos Honorários Advocatícios (CCHA) , ente vinculado à Advocacia-Geral da União (AGU) , nos termos do art. 33 da Lei 13.327/2016.
2.	Por meio do Acórdão 311/2021-Plenário, no que aqui interessa, o Tribunal conclui que:
"9.1.1. os honorários advocatícios sucumbenciais de que trata a Lei 13.327/2016 constituem recursos de natureza pública; 
9.1.2. as normas infralegais e pareceres que atribuem personalidade jurídica de direito privado ao Conselho Curador dos Honorários Advocatícios contrariam princípios constitucionais, em especial os da legalidade, impessoalidade, moralidade e supremacia do interesse público sobre o privado; 
9.1.3. em face do regime jurídico de direito público a que o Conselho Curador dos Honorários Advocatícios deve se submeter, ao ente cabe observar as regras de direito público na realização de suas aquisições de bens e contratações de serviços".
3.	Inconformados, a AGU, o Conselho Curador dos Honorários Advocatícios (CCHA) e a Associação Nacional dos Advogados Públicos Federais (Anafe) opõem embargos de declaração.
4.	Nesse sentido, fundamentalmente, afirmam que a deliberação não teria avaliado adequadamente a decisão do Supremo Tribunal Federal (STF) no julgamento da ADI 6.053, com efeitos vinculantes e erga omnes, bem como colidiria com disposições literais da Lei 13.327/2016.
5.	O nobre relator, Ministro Jorge Oliveira, acolhe os embargos para, atribuindo-lhes efeitos infringentes, "reformular o juízo de mérito anterior e considerar improcedente a denúncia".
6.	Com as vênias de estilo, acompanho Sua Excelência unicamente no tocante à natureza jurídica do CCHA.
7.	A propósito, permito-me reproduzir o voto que proferi por ocasião da apreciação original da matéria:
"3.	Acompanho a relatora, bem assim o Ministro Raimundo Carreiro no âmbito do TC-004.745/2018-3, pelas razões que apresentam, no tocante à natureza pública dos honorários de sucumbência. 
4.	De fato, simplificando, não vejo como conciliar a ideia de um eventual caráter privado desses valores com o entendimento manifestado pelo Supremo Tribunal Federal na ADI 6053. Ali, restou assente que os honorários sucumbenciais: 
'são valores percebidos por agentes públicos em função mesmo do exercício de cargo estritamente público", e, "por essa razão, nada obstante compatível com o regime de subsídio, sobretudo quando estruturado como um modelo de remuneração por performance, com vistas à eficiência do serviço público, a possibilidade de advogados públicos perceberem verbas honorárias sucumbenciais não afasta a incidência do teto remuneratório estabelecido pelo art. 37, XI, da Constituição Federal' (cf. voto do ministro Alexandre de Moraes, relator; grifei) .
5.	Sem embargo, permito-me dissentir de Sua Excelência com relação à obrigatória submissão do CCHA às normas de direito público. No ponto, reconhecendo a atipicidade do constructo jurídico prestigiado pelo legislador na instituição do Conselho, alio-me, em essência, ao posicionamento externado pelo representante do Ministério Público nos autos, Procurador Marinus Eduardo de Vries Marsico:
'Quanto à forma de criação do Conselho Curador dos Honorários Advocatícios (CCHA) , chamamos atenção para o fato de que existem pessoas jurídicas de direito privado criadas por lei. Podemos citar as entidades paraestatais. Marçal Justem Filho (in Curso de Direito Administrativo - 12ª ed. Ver, atual e ampl., São Paulo: Editora Revista dos Tribunais, 2016) tece algumas considerações sobre esse tipo de entidade:
'5.19.1.1 Pessoa jurídica de direito privado criada por lei
Um ponto diferencial e marcante reside no fato de essas entidades serem criadas por lei. Ainda que sejam dotadas de personalidade jurídica de direito privado e geridas por particulares, isso significa que não se trata propriamente de entidades resultantes da livre escolha dos particulares. Sua existência, sua estrutura e seu funcionamento estão contemplados em dispositivos legais.
No entanto, sua personalidade jurídica é de direito privado, o que se reflete na sua atuação. Assim, por exemplo, seus administradores não são nomeados pelo Estado, mas escolhidos segundo processos eleitorais próprios' (p. 173-174) . 
O doutrinador, no tópico 5.19.1.3 de seu livro, aduz que esse tipo de entidade se destina à satisfação de necessidades coletivas e supraindividuais, em especial questões assistenciais e educacionais.
Mesmo considerando que o desejável era a criação do CCHA por assembleia dos advogados públicos na forma de associação civil de fins não econômicos, deixando evidente sua natureza jurídica de direito privado, não descartamos a possibilidade de que, em razão da relevância do trabalho dos advogados públicos, a União tenha escolhido criar a entidade por lei, repassando a gestão para os advogados. 
Ademais, a alteração legislativa imposta pelo Novo Código de Processo Civil gerou para o Poder Público o dever de transferir direito financeiro para o particular, não devendo a Administração ficar sujeita à iniciativa do favorecido para implementar obrigação que lhe foi imposta por lei.  
Oportuno lembrar que o processo de evolução da administração pública fez com que a estrutura definida no Decreto-Lei 200/1967 deixasse de ser exaustiva, abrindo espaço para o surgimento de diferentes tipos de pessoas jurídicas que assumem a gestão dos interesses da coletividade ou de um grupo de pessoas, em complementação à atuação estatal.
A falta de universalidade do direito gerido pelo CCHA reforça a nossa dúvida acerca do interesse do legislador de criar um ente integrante da administração direta ou indireta.  
Destarte, avaliamos que o vínculo entre o Conselho e a AGU previsto no art. 33 da Lei 13.327/2016, por si só, não é suficiente para atestar que o CCHA integra a Administração Pública, tampouco que o fato de a criação ter sido por lei é prova cabal de que se trata de estrutura da administração a demandar o controle público.
Único aspecto a ser reforçado é que em razão da natureza privada do Conselho o apoio a ser oferecido pela Advocacia-Geral da União (§ 6º, art. 34 da Lei 13.327/2016) não deve gerar custos ao Poder Público, vez que a entidade favorecida não faz parte da estrutura da Administração Federal. Todos os custos, encargos e atividades necessárias à administração dos valores devem ser de responsabilidade exclusiva do CCHA.
............................................................................................................................................
[Em conclusão], prevalecendo o entendimento de que se trata de recurso público, a Denúncia deve ser conhecida e desprovida, pois, em face das argumentações anteriores, o Conselho Curador dos Honorários Advocatícios (CCHA) não integra a administração indireta, tampouco a direta, tendo a sua criação sido definida em lei em razão de sua relevância na manutenção de direito de carreira que atua perante o Poder Judiciário. Nesse contexto a participação da União na criação da entidade é formal, cabendo ao CCHA a gestão integral dos valores transferidos para ele, respeitados os princípios norteadores da Administração Pública.'
6.	Aqui, acentuo dois relevantes aspectos oportunamente tangenciados pelo ilustre Procurador.
7.	Primeiro, como exemplos didáticos de entidades criadas por lei ou mediante expressa autorização legal mas que não integram a administração pública, em sentido estrito, regendo-se, portanto, pelas normas de direito privado, cito as entidades do chamado Sistema S (como o Serviço Social da Indústria; Decreto-Lei 9.403/1946) , a Associação das Pioneiras Sociais (Lei 8.246/1991) , a Agência Brasileira de Promoção Internacional do Turismo (Embratur; Lei 14.002/2020) , o Operador Nacional do Sistema Elétrico (Lei 9.648/1998) e as inúmeras organizações sociais assim qualificadas no âmbito do Programa Nacional de Publicização (Lei 9.637/1998) , as quais assumiram atribuições outrora conferidas a autarquias e fundações, como a Associação Brasileira de Tecnologia de Luz Síncroton (ABTLus) , a Associação de Comunicação Educativa Roquette Pinto (Acerp) e o Centro Brasileiro de Pesquisa em Avaliação e Seleção e de Promoção de Eventos (Cebraspe; Decreto 8.078/2013) .
8.	Por fim, observo que, no caso concreto ora em exame, tomar o Conselho Curador dos Honorários Advocatícios como órgão típico da administração, com todas as implicações daí decorrentes, embora até possa transparecer uma postura de maior austeridade e contenção, seguramente acarretaria ônus adicional para os cofres públicos, além daquele já representado pela entrega - em si mesma - dos honorários de sucumbência aos advogados públicos, ônus esse que, segundo entendo, a conformação dada ao ente pelo legislador teve o claro intuito de prevenir.
9.	Naturalmente, como o CCHA, no exercício de suas atribuições finalísticas, gerencia recursos públicos (os honorários de sucumbência) , suas atividades devem ser desempenhadas com transparência e confiabilidade, respeitando, quando menos, os princípios gerais que regem a administração e sujeitando-se às instâncias de controle, em especial ao controle externo exercido pelo Tribunal. 
10.	Ademais, tratando-se de recursos públicos, os honorários devem ter sua destinação adstrita ao pagamento dos honorários, propriamente dito, e ao custeio das despesas indispensáveis à sua realização, como a contratação da instituição financeira referida no art. 34, inciso V, da Lei 13.327/2016.
11.	Em tempo, permito-me ainda destacar que, conforme esclarecimentos prestados pela AGU, corroborados pela sistemática de controle da verba via Siape, eventual abate-teto verificado na remuneração dos advogados incide sobre a parcela do subsídio, e não sobre os honorários, passando a integrar, assim, os recursos do Tesouro."
	Diante do exposto, voto no sentido de que este Colegiado adote a deliberação que ora submeto à sua apreciação, nos seguintes termos:
9.1. conhecer dos embargos de declaração opostos para, no mérito, acolhendo-os parcialmente e atribuindo-lhes efeitos infringentes, dar aos itens 9.1.2 e 9.1.3 do Acórdão 311/2021-Plenário a seguinte redação:
"9.1.2. o Conselho Curador dos Honorários Advocatícios, no desempenho de suas atividades finalísticas, sujeita-se aos princípios gerais que regem a administração pública e às respectivas instâncias de controle, inclusive ao controle externo a cargo desta Corte de Contas; 
9.1.3. os recursos repassados ao Conselho Curador dos Honorários Advocatícios na forma do art. 35 da Lei 13.327/2016 têm sua destinação adstrita ao pagamento dos honorários, propriamente dito, e ao custeio das despesas indispensáveis à sua realização, como a contratação da instituição financeira referida no art. 34, inciso V, da mesma Lei";
9.2. dar ciência desta deliberação aos embargantes, ao denunciante e aos demais órgãos notificados da decisão original.
TCU, Sala das Sessões Ministro Luciano Brandão Alves de Souza, em 22 de março de 2023.
BENJAMIN ZYMLER 
Ministro
Trata-se de embargos de declaração opostos pela Advocacia-Geral da União (AGU) , pela Associação Nacional dos Advogados Públicos Federais (Anafe) e pelo Conselho Curador dos Honorários Advocatícios (CCHA) ao Acórdão 311/2021-TCU-Plenário, que apreciou denúncia acerca de possíveis irregularidades no mencionado Conselho.
Pedi vistas dos autos por discordar das conclusões do nobre relator dos embargos, E. Ministro Jorge de Oliveira, no sentido de que o entendimento fixado pelo Supremo Tribunal Federal, na Ação Direta de Inconstitucionalidade (ADI) 6053, confirmou a natureza privada e extraorçamentária dos honorários e o cunho também privado do CCHA.
O colegiado decidiu, por unanimidade, conhecer dos embargos, para, no mérito, acolhê-los parcialmente e atribuir-lhes efeitos infringentes; tornar insubsistente o item 9.1.1 do Acórdão 311/2021-Plenário; e dar aos itens 9.1.2 e 9.1.3 do Acórdão 311/2021-Plenário a seguinte redação:
"9.1.2. o Conselho Curador dos Honorários Advocatícios, no desempenho de suas atividades finalísticas, sujeita-se aos princípios gerais que regem a administração pública e às respectivas instâncias de controle, inclusive ao controle externo a cargo desta Corte de Contas; 
9.1.3. os recursos repassados ao Conselho Curador dos Honorários Advocatícios na forma do art. 35 da Lei 13.327/2016 têm sua destinação adstrita ao pagamento dos honorários, propriamente dito, e ao custeio das despesas indispensáveis à sua realização, como a contratação da instituição financeira referida no art. 34, inciso V, da mesma Lei";
A redação final do dispositivo foi alcançada somente após o colegiado consentir em excluir as interpretações acerca da natureza jurídica do Conselho Curador dos Honorários Advocatícios (CCHA) , se de direito público ou privado; bem como a assertiva de que os honorários advocatícios sucumbenciais de que trata a Lei 13.327/2016 constituem recursos de natureza pública, do Acórdão 311/2021-TCU-Plenário, ora embargado.
Isso porque há divergência de interpretações entre os nobres ministros.
Não-obstante eu tenha anuído à redação proposta, reitero mais uma vez meu entendimento acerca da matéria, que deixei consignado na declaração de voto que apresentei à época da votação da deliberação embargada e no voto revisor que juntei, no âmbito destes embargos.
Em nenhum momento, a decisão do STF na (ADI) 6053 confirmou ou atestou a natureza privada e extraorçamentária dos honorários devidos aos advogados públicos federais, tampouco o cunho privado do CCHA.
Naquele processo, a Corte Suprema considerou procedentes, em parte, as alegações de inconstitucionalidade veiculadas pela Procuradoria-Geral da República (PGR) , que, em sua peça inicial, questionou a somente a compatibilidade do pagamento de honorários de sucumbência, parcela de índole remuneratória, que integra a receita pública, com o regime de subsídio estabelecido na Constituição, bem como a não observância do teto constitucional estabelecido.
A decisão do STF nada dispôs sobre a natureza jurídica dos honorários sucumbenciais e sobre a personalidade jurídica do CCHA, simplesmente porque essas questões, em que pese terem sido ventiladas pela PGR, não foram objeto de deliberação pela Corte Suprema.
Não há falar em declaração tácita, pelo STF, da constitucionalidade do art. 35 da Lei 13.327/2016, que prevê que os valores arrecadados a título de honorários serão depositados em conta específica e não transitarão pela Conta Única do Tesouro Nacional, porque a Corte Suprema em momento nenhum avaliou tal dispositivo ou sobre ele se pronunciou.
Tanto que a própria PGR embargou a decisão, alegando que ela teria sido omissa, pois a petição inicial teria impugnado os arts. 29 a 36 da Lei 13.327/2016, sendo que diversos desses dispositivos não teriam sido objeto de análise pelo Plenário.
O relator, ao rejeitar os embargos, explicou que os artigos 30 a 36 não foram objeto de apreciação ou deliberação em razão de não terem sido impugnados de forma expressa pela PGR, que apenas solicitou a declaração de sua inconstitucionalidade de forma reflexa, por arrastamento, ante a inconstitucionalidade identificada nos arts. 27 a 29
Portanto, o exame, promovido pelo STF, dos parâmetros constitucionais restringiu-se ao que foi suscitado pela PGR na petição inicial (regime de subsídio e teto remuneratório) , que, reconhecendo a inconstitucionalidade - a ponto de declarar parcialmente procedente a ADIn -, valeu-se da técnica denominada "interpretação conforme", que nada mais é do que método de salvamento da norma infraconstitucional, em que é fixada a linha de interpretação que harmoniza o texto legal com a Constituição, restando excluídas todas as demais com ela não compatíveis.
Embora o STF não tenha se pronunciado explicitamente sobre as naturezas jurídicas dos honorários advocatícios sucumbenciais de que trata a Lei 13.327/2016 e do Conselho Curador dos Honorários Advocatícios (CCHA) , os argumentos contidos no voto da ADI 6053 ensejam a seguinte linha de raciocínio:
ao tratar a percepção de honorários sucumbenciais como remuneração, pelo exercício de atividade pública, sujeita ao teto remuneratório da administração pública, a decisão do STF afastou peremptoriamente, por absoluta incompatibilidade, outra interpretação que considere essas verbas sucumbenciais como de natureza privada;
isso porque é inconcebível e fora de cogitação que o limite de remuneração do servidor público fosse aplicado a ganhos de natureza privada que ele porventura viesse a auferir, restando patente que os honorários remuneram o exercício de atribuições do cargo público efetivo de Advogado da União, que, nos termos do art. 3º, parágrafo único, da Lei 8.112/1990, é pago pelos cofres públicos[footnoteRef:2]; [2:  "Art. 3º (...) Parágrafo único. Os cargos públicos, acessíveis a todos os brasileiros, são criados por lei, com denominação própria e vencimento pago pelos cofres públicos, para provimento em caráter efetivo ou em comissão."] 
portanto, os honorários advocatícios sucumbenciais de que trata a Lei 13.327/2016 constituem recursos de natureza pública;
por se tratar de remuneração de servidores públicos, os valores pagos a título de honorários advocatícios, assim como qualquer outra despesa pública típica, devem ser previstos na Lei Orçamentária;
o Conselho Curador dos Honorários Advocatícios (CCHA) foi criado por lei; dispõe, a seu talante, de multifários privilégios e prerrogativas que apenas se admitem para entes públicos; está vinculado à AGU e recebe dela apoio administrativo; realiza recolhimento por meio de documentos de arrecadação oficiais; submete-se à Lei de Acesso à Informação;
tais prerrogativas e características essencialmente públicas, que apenas se conferem a órgãos públicos, fixam os reais contornos da natureza pública do Conselho, uma vez que sua estrutura normativa seria absolutamente incompatível com a natureza privada;
além disso, o CCHA gere recursos públicos e é mantido[footnoteRef:3] por eles, o que ratifica sua natureza pública. [3:  Mediante disposição da Resolução-CCHA 3/2016A, ficou decidido, de forma genérica, por ato administrativo interno, a retenção de até 5% da arrecadação dos honorários de sucumbência - que são recursos públicos - para compor a Conta de Custeio, Gestão e Reserva Técnica da entidade] 
Ressalto ainda que, conforme informações contidas no sítio da AGU[footnoteRef:4] (obtidas mediante  [4: https://app.powerbi.com/view?r=eyJrIjoiODFiZWRlNzgtNzEzZC00OGEyLTlkZjQtZGUxNTgxZDE1MzEyIiwidCI6IjRkNzlkMzdhLTFlNGUtNGEzOS05ZmRlLWYxNjMxY2I2MDdkNCJ9] 
consulta realizada em 22/3/2023) , em 2022, por exemplo, foram arrecadados R$ 3 bilhões em honorários advocatícios, tendo sido destinados R$ 2,15 bilhões ao CCHA, e havido a distribuição de R$ 1,5 bilhão aos membros da carreira jurídica.
Os recursos a título de honorários advocatícios destinados ao CCHA, desde 2017, são bastante vultosos: R$ 1 bilhão, em 2017; R$ 0,8 bilhão, em 2018; R$ 1,1 bilhão, em 2020; R$ 1,8 bilhão, em 2021; e R$ 2,15 bilhões, em 2022.
Ante a materialidade desses recursos, reitero minhas preocupações acerca da destinação dada ao montante não utilizado para remunerar advogados públicos e das implicações orçamentárias, financeiras e previdenciárias relativas a totalidade desses recursos, para as quais não foi sinalizada qualquer solução neste processo.
São essas as ressalvas que deixo consignadas, ainda que tenha acompanhado o nobre relator.
TCU, Sala das Sessões, em 22 de março de 2023.
WALTON ALENCAR RODRIGUES 
Revisor
	Pedi vista do presente processo para aprofundar a análise acerca das complexas questões aqui tratadas e, especialmente, para melhor compreender os fundamentos abordados com competência pelo eminente Ministro Jorge Oliveira, que o levam a propor o acolhimento dos embargos de declaração ora intentados e a concessão de efeitos infringentes, tornando insubsistentes os itens 9.1, 9.2 e 9.4 do Acórdão 311/2021-TCU-Plenário.
2. Em síntese, pelo aresto embargado, o TCU estabeleceu as seguintes principais conclusões: a) os honorários de sucumbência devidos aos advogados públicos constituem recursos de natureza pública; e b) o Conselho Curador dos Honorários Advocatícios (CCHA) não tem personalidade jurídica privada e deve se submeter ao regime de direito público.
3. Ao acolher os presentes embargos de declaração, o Relator se baseia no julgamento da Ação Direta de Inconstitucionalidade (ADI) 6053, pois, nas suas palavras, o "entendimento fixado pelo Supremo Tribunal Federal (...) confirmou a natureza privada e extraorçamentária dos honorários (...) e o cunho também privado do CCHA."
4. De acordo com Sua Excelência, a deliberação do TCU ocorreu em "frontal colisão" com o STF e em "conflito com literais disposições de lei", especialmente os arts. 29 e 35 da Lei 13.327/2016, em que o primeiro dispositivo define que os honorários "pertencem originariamente" aos advogados públicos e o segundo dispensa o respectivo montante "de transitar pela conta única do Tesouro Nacional".
5. Após diversas reflexões, pude observar, à luz do que restou decidido pelo STF na ADI 6053, que, verdadeiramente, o voto do Ministro Alexandre de Moraes, que demarcou o resultado do julgamento, deixou assente que "pouco importa a discussão sobre a natureza jurídica da verba honorária sucumbencial" para os fins do que estava posto à decisão do STF. Segundo o Relator: 
 (...) em relação à observância do teto remuneratório constitucional, previsto no artigo 37, XI, da Constituição Federal, pouco importa a discussão sobre a natureza jurídica da verba honorária sucumbencial, detalhada pela Advocacia-Geral da União, mas sim o fato de serem percebidas pelos advogados públicos como parcela remuneratória salarial e, consequentemente, estarem sujeitas ao limitador previsto constitucionalmente.
6. Naquela mesma toada, embora igualmente não tenha marcado, de modo expresso, a natureza jurídica dos honorários, o STF reconheceu seu caráter remuneratório para impor, na soma com os subsídios, a observância do teto constitucional. Nas palavras do Ministro Alexandre de Morais:
A possibilidade de percepção de honorários sucumbenciais por parte dos advogados públicos, portanto, não se desvencilha por completo das imposições decorrentes do regime jurídico de direito público a que se submetem esses agentes públicos, pois são valores percebidos por agentes públicos em função mesmo do exercício de cargo estritamente público.
Por essa razão, nada obstante compatível com o regime de subsídio, sobretudo quando estruturado como um modelo de remuneração por performance, com vistas à eficiência do serviço público, a possibilidade de advogados públicos perceberem verbas honorárias sucumbenciais não afasta a incidência do teto remuneratório estabelecido pelo art. 37, XI, da Constituição Federal.
7. Nessa direção, ao reconhecer a constitucionalidade do art. 29 da Lei 13.327/2016, que dispõe que os honorários pertencem originariamente aos advogados públicos, a decisão do Supremo reconhece que a arrecadação correspondente deve ser revertida em prol da remuneração da referida classe de servidores e do custeio das despesas da sua gestão.
8. Ou seja, o dispositivo da Lei 13.327/2016 vincula, já na origem, a fonte de receita composta dos honorários a uma finalidade específica, que consiste no pagamento de um adicional remuneratório para os advogados da União, a se somar ao subsídio próprio da carreira.
9. Adicionada a essa interpretação, a mencionada decisão, ao também reconhecer a constitucionalidade do art. 35 da mesma lei, convalida que a operacionalização financeira dos honorários, ou seja, o crédito dos seus valores, deve ocorrer "diretamente na instituição financeira oficial".
10. Para o que interessa no presente processo, compreendo que se faz importante esclarecer que, mais relevante do que definir a natureza jurídica dos honorários, é destacar, dado o seu caráter remuneratório com os limites ressaltados pela ADI 6053, a competência deste TCU para fiscalizar a governança, a gestão e a distribuição dos honorários, cuja responsabilidade operacional fica a cargo do Conselho Curador dos Honorários Advocatícios. 
11. Com isso, considerando que o STF, de forma expressa, entendeu que a verba honorária sucumbencial não afasta a incidência do teto remuneratório e tendo em vista que os recursos destinados aos honorários não transitam na conta única do Tesouro, a atuação desta Corte de Contas será essencial para aferir a correta aplicação do abate teto constitucional levando-se em conta a distribuição mensal desses recursos aos integrantes das carreiras jurídicas que são beneficiárias desses valores.
12. Em outros termos, por meio de sua fiscalização e atuação sistêmica, por exemplo, por meio de cruzamento de dados e avaliação das folhas de pagamento, a observância dos limites constitucionais e a gestão dos honorários não devem escapar da jurisdição desta Corte.
Com essas considerações, apesar de não convergir inteiramente com o relator, acompanho a proposta de Sua Excelência, reafirmando a importância do acompanhamento pelo TCU da gestão e da aplicação dos valores discutidos nos presentes autos.
TCU, Sala das Sessões, em tagDataSessao.
VITAL DO RÊGO
Ministro

Advocacia-Geral da União

3. Embargantes: Advocacia-Geral da União - AGU (26.994.558/0001-23); Associação Nacional dos Advogados Públicos Federais - Anafe (24.323.554/0001-98); Conselho Curador dos Honorários Advocatícios - CCHA (26.707.621/0001-01)

Ministro Vital do Rêgo

13.1. Ministros presentes: Bruno Dantas (Presidente), Walton Alencar Rodrigues (2º Revisor), Benjamin Zymler, Aroldo Cedraz, Vital do Rêgo (1º Revisor), Jorge Oliveira (Relator), Antonio Anastasia e Jhonatan de Jesus.
13.2. Ministro que votou com ressalva: Walton Alencar Rodrigues.
13.3. Ministros-Substitutos presentes: Augusto Sherman Cavalcanti, Marcos Bemquerer Costa e Weder de Oliveira.

JORGE OLIVEIRA

Adoto como relatório a instrução produzida na Secretaria de Controle Externo da Administração do Estado - SecexAdmin, endossada pelo corpo dirigente daquela unidade técnica e a seguir transcrita (peças 203/205) :
"1.	Cuida-se de embargos de declaração opostos pela Advocacia-Geral da União - AGU (peça 141) , pela Associação Nacional dos Advogados Públicos Federais - Anafe (peças 127- 129) , e pelo Conselho Curador dos Honorários Advocatícios - CCHA (peças 145-156) , em face do Acórdão 311/2021-TCU-Plenário (peça 110) .
1.1.	A deliberação embargada apresenta o seguinte teor:
VISTA, relatada e discutida denúncia a respeito de possíveis irregularidades ocorridas no Conselho Curador dos Honorários Advocatícios - CCHA.
ACORDAM os ministros do Tribunal de Contas da União, reunidos em sessão do Plenário, ante as razões expostas pela relatora, e com fundamento nos arts. 45 da Lei 8.443/1992, 234, 235 e 250, inciso II, do Regimento Interno e 104, § 1º, e 108, parágrafo único, da Resolução-TCU 259/2014, em:
9.1. conhecer da denúncia e considerá-la parcialmente procedente, tendo em vista as conclusões de que:
9.1.1. os honorários advocatícios sucumbenciais de que trata a Lei 13.327/2016 constituem recursos de natureza pública;
9.1.2. as normas infralegais e pareceres que atribuem personalidade jurídica de direito privado ao Conselho Curador dos Honorários Advocatícios contrariam princípios constitucionais, em especial os da legalidade, impessoalidade, moralidade e supremacia do interesse público sobre o privado;
9.1.3. em face do regime jurídico de direito público a que o Conselho Curador dos Honorários Advocatícios deve se submeter, ao ente cabe observar as regras de direito público na realização de suas aquisições de bens e contratações de serviços.
9.2. determinar à Advocacia-Geral da União e ao Conselho Curador dos Honorários Advocatícios que:
9.2.1. avaliem os reflexos das conclusões indicadas no subitem anterior nas suas normas/pareceres e adotem as medidas necessárias à sua revisão;
9.2.2. informem a este Tribunal, no prazo de 90 (noventa dias) , a contar da notificação desta deliberação, o resultado das providências implementadas. 
9.3. enviar cópia deste acórdão:
9.3.1. ao denunciante, à Advocacia-Geral da União, ao Conselho Curador dos Honorários Advocatícios, ao Banco Central do Brasil, à Procuradoria-Geral da Fazenda Nacional, ao Ministério da Economia e à Controladoria-Geral da União;
9.3.2. à Casa Civil da Presidência da República, à Câmara dos Deputados, ao Senado Federal, ao Supremo Tribunal Federal e à Procuradoria-Geral da República, como subsídio para o exercício de suas competências legais;
9.4. ordenar à Secretaria-Geral de Controle Externo que adote as medidas necessárias para a autuação, no prazo de 15 dias, de processo de fiscalização que trate de temas como a possibilidade de retenção de parte da arrecadação de honorários de sucumbência e de utilização dos recursos eventualmente retidos; a destinação dada aos recursos não utilizados para remunerar advogados públicos; e as implicações orçamentárias, financeiras e previdenciárias do decidido neste processo;
9.5. cancelar o sigilo atribuído a este processo, com exceção das peças que contenham informação pessoal do denunciante.
HISTÓRICO
2. 	O denunciante apontou supostas irregularidades cometidas no CCHA (peças 1, 2 e 4 a 7) , submetendo ao pronunciamento do TCU as seguintes questões: i) inobservância do teto remuneratório pelos servidores das carreiras jurídicas da União; ii) desvirtuamento legal provocado pelo CCHA ao decidir reter 5% da arrecadação destinada à partilha do Fundo de Honorários Advocatícios (Resolução-CCHA 3/2016) ; iii) ausência de licitação nas contratações feitas pelo CCHA, em afronta ao regime jurídico de direito público; e iv) irregularidades no Edital-CCHA 1/2018, relativo às eleições de conselheiros do CCHA 2018-2020. 
2.1.	O denunciante requereu o recebimento da denúncia e a concessão de medida cautelar para sustar a retenção dos 5% dos honorários de sucumbência, impedir o uso dos recursos até então acumulados na conta de Custeio, Gestão e Reserva Técnica (CCGR) e suspender o Edital-CCHA 1/2018 (peça 2, p. 14) .
2.2. 	A Relatora, Min. Ana Arraes, seguindo a unidade técnica (peça 14) , conheceu a denúncia, considerou os elementos insuficientes para a concessão de medida cautelar e determinou as seguintes oitivas e diligências (peça 15) :
c) com fundamento no art. 250, inciso V, do Regimento Interno, efetuar a oitiva do Conselho Curador dos Honorários Advocatícios - CCHA e da Advocacia-Geral da União - AGU, para que, no prazo de quinze dias, apresentem manifestação sobre os indícios de irregularidades noticiados neste processo, especialmente quanto: 
c.1) aos fatos de o Conselho estar registrado no Cadastro Nacional de Pessoas Jurídicas - CNPJ com a natureza jurídica de 'associação privada' e de consignar em ata deliberativa que não é órgão ou entidade integrante da Administração Pública Federal, apesar da existência dos seguintes elementos que lhe dão aparência de entidade com 'personalidade jurídica de direito público', com a consequente obrigação de seguir os princípios e normas gerais da Administração Pública Federal: 
- criação e definição de suas competências por lei, com destaque para as atribuições de poder para editar normas em esfera pública e para requisitar dos órgãos e das entidades públicas federais as informações cadastrais, contábeis e financeiras necessárias à apuração, ao crédito dos valores dos honorários advocatícios de sucumbência e à identificação das pessoas beneficiárias (arts. 33 e 34 da Lei 13.327/2016) ; 
- previsão da participação no ente como serviço público relevante (art. 33, § 4º, da Lei 13.327/2016) ; 
- vinculação à Advocacia Geral da União - AGU e recebimento dela de apoio administrativo (art. 34, caput e § 6º, da Lei 13.327/2016) ; 
- prestação pela AGU, Ministério da Fazenda e autarquias e fundações de auxílio técnico necessário para apuração, recolhimento e crédito dos valores dos honorários advocatícios (art. 34, §5º, da Lei 13.327/2016) ; 
c.2) à instituição, por meio da Resolução CCHA 3/2016, de retenção de até 5% da arrecadação dos honorários advocatícios de que trata o art. 30 da Lei 13.327/2016, com a finalidade de alocar recursos financeiros na Conta de Custeio, Gestão e Reserva Técnica - CCGR, no âmbito do CCHA, que tem a finalidade precípua de atribuir autonomia e independência material à gestão dos honorários advocatícios e permitir a implementação da política de distribuição e rateio que atenda à previsibilidade e uniformidade dos valores, situação que aparentemente conflita com os §§ 5º e 6º do art. 34 da Lei 13.327/2016; 
d) com fundamento no art. 157 do Regimento Interno, diligenciar o Conselho Curador dos Honorários Advocatícios - CCHA para que, no mesmo prazo de quinze dias, encaminhe ao Tribunal relação das contratações e aquisições realizadas desde a data da sua constituição, com: 
d.1) detalhamento, no mínimo, do nome do contratado, CPF/CNPJ, objeto, data de vigência do ajuste e valores mensal e anual;
d.2) informações, se for o caso, sobre os pressupostos de fato e de direito que amparam eventuais contratações sem o cumprimento do dever de licitar (art. 37, inciso XXI, da Constituição de 1988 c/c o art. 1º da Lei 8.666/1993 e legislação correlata) .
2.3. 	Ademais, a Relatora considerou que não compete ao TCU a defesa de interesses individuais dos advogados públicos inativos, de modo que a categoria deve, se for a hipótese, buscar reparação de eventuais perdas por outros meios legais, e que os questionamentos pertinentes ao Edital-CCHA 1/2018, afetos às eleições dos conselheiros do ente revestem-se, preponderantemente, de caráter interna corporis, de forma que também não há interesse público maior que justifique a intervenção do TCU sobre essa questão.
2.4. 	A SecexAdministração promoveu as oitivas e diligências determinadas (peças 17, 22 e 27) , cujas respostas enviadas pela AGU e pelo CCHA constituem as peças 36-39 e 43, e 40-42 e 61.
2.5. 	Acrescenta-se que o relator das turmas recursais dos juizados especiais federais da seção judiciária do Rio de Janeiro, Juiz Federal Luís Eduardo Bianchi Cerqueira, encaminhou para ciência do TCU o Processo 0107257-66.2017.4.02.5151/01 (peças 46-51) , apontando ' (...) a existência de prováveis indícios de irregularidades administrativas na forma como a verba honorária está sendo paga atualmente' (peça 46, p. 3) .
2.6.	A SecexAdministração, após analisar as oitivas e diligências determinadas e considerando que o Conselho Curador dos Honorários Advocatícios (CCHA) , instituído pelo art. 33 da Lei 13.496/2017, vinculado à Advocacia-Geral da União (AGU) , é colegiado submetido ao regime jurídico de direito público, devendo atuar consoante as disposições constitucionais e legais que regem a Administração Pública brasileira, o que inclui a observância ao teto remuneratório, a operacionalização dos pagamentos dos honorários de sucumbência por meio do sistema oficial de pagamentos do Poder Executivo federal, e a realização de licitação para aquisição de bens e contratação de serviços, propôs (peças 71-73) : 	
	a) fixar o prazo de noventa dias para o Ministério da Economia, a Advocacia-Geral da União, o Banco Central do Brasil, a Procuradoria-Geral da Fazenda Nacional e o Conselho Curador dos Honorários Advocatícios (CCHA) tomarem as providências pertinentes, no âmbito de suas respectivas competências, a fim de dar cumprimento a esta deliberação, notadamente quanto à vinculação dos honorários advocatícios ao teto remuneratório, a inclusão da despesa pública referente aos honorários no teto de gastos (EC 95/2016) , a operacionalização dos pagamentos de honorários de sucumbência por meio do sistema oficial de pagamentos do Poder Executivo federal, além de outras providências que sejam necessárias ao cumprimento total desta deliberação;
	b) encaminhar à Corregedoria-Geral da AGU cópia da peça 70, p. 35-66, para que apure a eventual infração aos princípios constitucionais da legalidade, legitimidade, moralidade e impessoalidade nas condutas dos advogados públicos quando da celebração de acordos, contratos ou instrumentos congêneres que prevejam o recebimento dos honorários de sucumbência antes do pagamento do principal da dívida à União, a exemplo do Termo de Acordo de Parcelamento nº 00017/2018, firmado entre a Procuradoria da União no Estado do Ceará e Edmundo Rodrigues Junior em 5/10/2018 no âmbito do processo de execução 0807690-79.2018.4.05.8103, reportando, com a brevidade possível, as conclusões ao TCU.
	c) encaminhar cópia do acórdão que vier a ser proferido à Casa Civil da Presidência da República, à Câmara dos Deputados, ao Senado Federal, ao Supremo Tribunal Federal, à Procuradoria-Geral da República, ao Ministério da Economia, à Advocacia-Geral da União, ao Banco Central do Brasil, à Procuradoria-Geral da Fazenda Nacional e ao Conselho Curador dos Honorários Advocatícios (CCHA) .
	d) arquivar o presente processo.
2.7. 	O representante do MPTCU, em atendimento à oitiva solicitada por meio do despacho à peça 74, manifestou-se à peça 75.
2.8. 	A Relatora divergiu parcialmente das propostas de encaminhamento dos pareceres precedentes, mas incorporando os fundamentos da instrução da SecexAdministração como razões de decidir, manifestou seu voto à peça 113.
2.9.	O Tribunal de Contas da União proferiu o Acórdão 311/2021-TCU-Plenário (peça 110) .
2.10.	Embargos de declaração foram opostos pela Advocacia-Geral da União - AGU (peça 141) , pela Associação Nacional dos Advogados Públicos Federais - Anafe (peças 127- 129) , e pelo Conselho Curador dos Honorários Advocatícios - CCHA (peças 145-156) , em face do Acórdão 311/2021-TCU-Plenário (peça 110) .
2.11.	O Serviço de Admissibilidade da Secretaria Recursos, em pareceres uniformes (peças 165, 166 e 168) , concluiu que os embargos da AGU e do CCHA atendem os requisitos pertinentes e propôs seu conhecimento, com suspensão dos efeitos dos itens 9.1, 9.2, 9.2.1, 9.2.2 e 9.4 do Acórdão 311/2021-TCU-Plenário. Entretanto, aquela subunidade entendeu (peças 167 e 168) que o recurso da Anafe não deveria ser conhecido, ante a ausência de legitimidade e de interesse recursal daquela entidade. 
2.12.	O titular da Serur (peça 169) discordou desse último posicionamento e opinou pelo conhecimento dos três embargos de declaração, uma vez que a Anafe: (i) apontou razão legítima para intervir no processo; (ii) foi admitida como interessada no TC-Processo 004.475/2018-3, que trata de matéria análoga à debatida neste processo; (iii) segundo seu estatuto social, congrega todos os advogados públicos federais e tem atuação em todo o território nacional; e (iv) já foi admitida em ações diretas de inconstitucionalidade relativas a membros das carreiras da AGU. 
2.13.	O Relator, Min. Jorge Oliveira, considerou que os três embargos de declaração deveriam ser conhecidos (peça 170, p. 2) .
2.14.	A Secretaria de Recursos propôs que os presentes embargos de declaração fossem instruídos no âmbito da Secretaria de Controle Externo da Administração do Estado - SecexAdministração, 'unidade técnica responsável pela instrução da decisão ora embargada' (peças 198-199) .
2.15.	O Relator endossou a proposta e solicitou da SecexAdministração o exame de mérito dos embargos de declaração (peça 201) .
2.16.	Nesta oportunidade, examinam-se embargos de declaração opostos pela Advocacia Geral da União - AGU (peça 141) , pela Associação Nacional dos Advogados Públicos Federais - Anafe (peças 127-129) , e pelo Conselho Curador dos Honorários Advocatícios - CCHA (peças 145-156) .
EXAME DE MÉRITO
3.	Delimitação
3.1.	Segundo o art. 34 da Lei 8.443/1992, 'cabem embargos de declaração para corrigir obscuridade, omissão ou contradição da decisão recorrida'.
3.2.	Vicente Greco Filho assim define esses vícios da deliberação:
'- obscuridade: defeito consistente na difícil compreensão do texto da sentença e pode decorrer de simples defeito redacional ou mesmo de má formulação de conceitos, havendo obscuridade quando a sentença está incompreensível no comando que impõe e na manifestação de conhecimento e vontade do juiz.
- contradição: afirmação conflitante, quer na fundamentação, quer entre a fundamentação e a conclusão, sendo que, nesses casos, a correção da sentença, em princípio, não levaria a uma verdadeira modificação da sentença, mas apenas a um esclarecimento de seu conteúdo.
- omissão: caso em que a sentença é complementar, passando a resolver questão não solucionada, ganhando substância, portanto, sendo que as questões que devem ser resolvidas pelo juiz são todas as relevantes postas pelas partes para a solução do litígio, bem como as questões de ordem pública que o juiz deve resolver de ofício, como, por exemplo, a coisa julgada. (Direito Processual Civil Brasileiro, Saraiva, 11ª ed., 2º volume, 259/260) '.
3.3.	Desse modo, os embargos de declaração não se prestam, em regra, para rediscussão do mérito, nem para reavaliação dos fundamentos que levaram à prolação do acórdão recorrido.
3.4.	Adentrando às alegações dos embargantes, cabe verificar se existe omissão, contradição ou obscuridade nos fundamentos do Acórdão 311/2021-TCU-Plenário.  
Embargante: Advocacia-Geral da União - AGU (peça 141) 
I - Obscuridade e contradição na extrapolação dos limites da matéria sob apreciação da denúncia
4. 	A embargante defende que há obscuridade e contradição quanto à extrapolação dos limites da matéria sob apreciação da presente denúncia (item 9.1.1. e parte da fundamentação) , com prejuízo à ampla defesa, ao contraditório e ao devido processo legal. Nesse sentido, apresenta as seguintes alegações (peça 141, p. 2-7) :
	a) embora a denúncia tenha sido instaurada para apurar supostas irregularidades relacionadas à natureza e atuação do Conselho Curador dos Honorários Advocatícios (CCHA) , especialmente a sua caracterização como entidade privada, o Acórdão 311/2021-TCU-Plenário-TCU tratou sobre outras questões que não estavam originariamente inseridas no objeto da denúncia, sem que tenha havido a oitiva da AGU a esse respeito;
	b) a questão sobre a natureza dos honorários não estava incluída na denúncia porque seria apreciada no TC Processo 004.745/2018-3; no entanto, houve a sua apreciação no âmbito deste processo, conforme o Acórdão 311/2021-TCU-Plenário, o que contraria os limites que a própria Relatora havia fixado para o objeto desta denúncia; 
	c) o voto proferido pela Relatora dedicou-se, em sua maior parte, a tratar da suposta natureza pública dos recursos sucumbenciais previstos na Lei nº 13.327/2016;
	d) a instrução da unidade técnica, acolhida no seu relatório, alargou substancialmente a discussão, com a apreciação de conteúdos outros que exorbitavam o objeto da denúncia tal qual delimitado pela Relatora; 
	e)  a inclusão de matérias no objeto desta denúncia no último ato da instrução, sem a devida oitiva da AGU, contrasta com o caráter contraditório e dialético que este processo deve ter; 
	f) o alargamento de objeto teve também o efeito de criar zona de intersecção com a matéria tratada no TC Processo 004.745/2018-3, da relatoria do Ministro Raimundo Carreiro, ainda em curso, gerando a possibilidade de apreciação em duplicidade, de haver decisões conflitantes sobre o mesmo tema, além de eventual risco à integridade da ordem jurídica, aos princípios da economicidade, eficiência e economia processual;  
	g) além da questão da natureza dos honorários de sucumbência, a Relatora apreciou ainda a natureza remuneratória dos honorários (item 20 do seu voto) , que igualmente não constava do objeto desta denúncia, e sobre o impacto aos inativos em razão da reserva técnica tratada na Resolução CCHA 3/2016 (item 70 do seu voto) ;
	h) a declaração de voto apresentada pelo Ministro Walton Alencar Rodrigues no Acórdão 311/2021-TCU-Plenário também exorbitou dos limites desta denúncia ao acrescentar ao debate outros temas, como exemplo, a ofensa ao princípio da moralidade em razão da natureza privada dos honorários, a natureza de receita pública dos honorários sucumbenciais, a destinação conferida aos honorários de sucumbência e ao Fundo de Honorários Advocatícios, dentre outros.
Análise
5. 	Quanto à alegação de extrapolação dos limites da matéria sob apreciação da presente denúncia, cabe destacar que, ainda que algumas matérias não estejam contidas no escopo inicial da denúncia ou representação, não há óbice para o prosseguimento do processo quando forem verificadas questões de interesse público a serem tuteladas pelo Tribunal, ante os princípios do impulso oficial, da verdade material e da indisponibilidade do interesse público. Além disso, o TCU tem prerrogativa constitucional e legal, para, por iniciativa própria, realizar fiscalizações. 
5.1.	Segundo a jurisprudência desta Corte, a atuação do TCU não está adstrita às questões suscitadas por quem o provocou. O Tribunal, com base no princípio do impulso oficial, pode, por iniciativa própria, circunscrito às suas competências, ampliar o escopo de investigação dos fatos trazidos ao seu conhecimento (Acórdão 1660/2019-TCU-Primeira Câmara, rel. Min. Walton Alencar Rodrigues; Acórdão 423/2010-TCU-Segunda Câmara, rel. Min. Aroldo Cedraz) . 
5.2.	A alegação de que não foram observados o contraditório e a ampla defesa após a inclusão de matérias no objeto desta denúncia não atende aos requisitos de obscuridade, contraditório e omissão previstos para análise em recursos de embargos declaratórios. Além disso, é assegurado o contraditório e a ampla defesa aos interessados, por intermédio dos recursos cabíveis.
5.3.	Quanto à contradição, a jurisprudência deste Tribunal e dos Tribunais Superiores está consolidada no sentido de que ela deve estar contida nos termos da própria decisão embargada, caso se observe posições inconciliáveis entre si na mesma motivação ou entre proposições da parte decisória, revelando incompatibilidade entre capítulos do decisum atacado (Relatório, Voto e Acórdão) ou, ainda, entre alguma proposição enunciada nas razões de decidir e o acórdão. No que diz respeito à obscuridade, esta é o defeito consistente na difícil compreensão do texto da sentença, podendo decorrer de simples defeito redacional ou mesmo de má formulação de conceitos (Acórdão 1914/2010-TCU-Plenário, rel. Min. Augusto Sherman) . A omissão é caracterizada pela ausência de pronunciamento do relator sobre a matéria que deveria ter sido apreciada no julgado embargado, em especial sobre ponto ou questão suscitada pelas partes ou que deveria o próprio relator apreciar de ofício.
5.4. 	Dessa forma, a alegação de que a declaração de voto apresentada pelo Ministro Walton Alencar Rodrigues exorbitou dos limites desta denúncia também não atende aos requisitos de obscuridade, contraditório e omissão previstos para análise em recursos de embargos declaratórios. 
5.5.	Assim sendo, os argumentos apresentados pela embargante não sustentam nenhuma contradição ou obscuridade a ser sanada nos fundamentos do Acórdão 311/2021-TCU-Plenário. 
II - Obscuridade e contradição quanto à natureza extraorçamentária dos honorários de sucumbência	
6. 	A embargante defende que há obscuridade e contradição quanto à apreciação de questão relacionada à natureza extraorçamentária dos honorários de sucumbência em vista do que foi determinado no julgamento do TC Processo 004.745/2018-3, alegando em síntese que (peça 141, p. 7) :  
	a) a indefinição entre os objetos desta denúncia e o do processo TC Processo 004.745/2018-3 tem dificultado a defesa da AGU; 
	b) no julgamento do TC Processo 004.745/2018-3, o Plenário deste Tribunal determinou o deslocamento da apreciação sobre a natureza extraorçamentária dos honorários para o julgamento desta denúncia após já ter sido iniciada a sua discussão naquele processo, havendo, inclusive, declaração de voto favorável ao entendimento da AGU; 
	c) a decisão do Plenário de interromper a apreciação da questão naquele processo e deslocá-la para o julgamento desta denúncia acabou por afastar o voto proferido pelo Ministro Bruno Dantas; 
	d) no TC Processo 004.745/2018-3, a natureza extraorçamentária dos honorários sucumbenciais foi tratada na defesa da AGU, sendo, portanto, submetida ao contraditório, não havendo motivo para esta questão ser postergada para momento ulterior;  
	e) a questão é central para a operacionalização da forma de repasse, com reflexos diretos na formulação do orçamento da instituição e sobre as próprias determinações contidas no acórdão embargado, cujo cumprimento ficará inviabilizado sem a sua apreciação.
Análise
7.	De acordo a jurisprudência do Tribunal, é descabido o manejo de embargos de declaração para apontar contradição entre o acórdão recorrido e outras deliberações do TCU ou para discutir questões que não foram levantadas anteriormente (Acórdão 1035/2019-TCU-Plenário, rel. Min. Walton Alencar Rodrigues) .  
7.1.	De acordo com o precedente mencionado, observa-se que é descabida a alegação de que há obscuridade e contradição em razão de questão relacionada à natureza extraorçamentária dos honorários de sucumbência ter sido abordada no âmbito do TC Processo 004.745/2018-3. A matéria foi julgada em sessão de 24/2/2021, tendo sido produzido o Acórdão 307/2021-TCU-Plenário, da relatoria do Ministro Raimundo Carreiro, que não é objeto dos embargos ora em análise.
7.2.	Conforme vasta jurisprudência desta Corte, os embargos declaratórios se prestam a sanar eventual omissão (referente a questões relevantes trazidas pelas partes e não abordadas pelo relator) , obscuridade (dificuldade no entendimento do texto da deliberação que torne incompreensível o comando imposto ou a manifestação de vontade do relator) ou contradição (afirmação conflitante na fundamentação da decisão ou entre esta e a conclusão alcançada pelo relator) .
7.3.	Portanto, não cabem embargos para discutir questões não levantadas anteriormente, como supostas omissões e contradições em relação a outras decisões do Tribunal.
III - Omissão, obscuridade e contradição quanto aos efeitos da decisão proferida pelo STF na ADI 6053
8. 	A embargante defende que há omissão, obscuridade e contradição quanto aos efeitos da decisão proferida pelo STF na ADI 6053 (itens 9.1, 9.1.2, 9.1.3, 9.2, 9.2.1, 9.2.2) , resultando na inobservância da decisão proferida em controle concentrado de constitucionalidade. Nesse sentido, alega que (peça 141, p. 7-11) : 
	a) a decisão proferida pelo STF na ADI 6053 produz efeitos erga omnes e vinculantes, inclusive sobre os julgamentos do Tribunal de Contas da União, órgão sujeito à eficácia direta da decisão; 
	b) o acórdão embargado contém pontos de omissão, obscuridade e contradição em relação às questões decididas na ADI 6053, tanto no seu dispositivo, quanto no seu relatório e na fundamentação, ao ser decidido de que os honorários de sucumbência previstos na Lei nº 13.327/2016 seriam recursos de natureza pública (item 9.1.1) , o que é incompatível com a norma prevista no art. 29 da lei mencionada, que estabelece a titularidade originária dos advogados públicos federais sobre esses recursos; 
	c) o acórdão embargado se baseou em instrução elaborada pela SecexAdministração ainda em 2019; as conclusões apresentadas pela unidade técnica não consideraram a decisão proferida na ADI 6053 ou seus efeitos sobre a denúncia;  no item 21 do seu voto, a Relatora acolhe entendimento da PGR já superado pela ADI 6053; o item 31 do voto considera que os honorários sucumbenciais tratados a Lei nº 13.327/2016 são recursos pertencentes à União nos casos em que ela é parte nas ações judiciais; no item 35 do seu voto, a Relatora se baseia em decisão judicial de primeira instância, anterior à decisão na ADI 6053, para acolher o entendimento de que os honorários de sucumbência seriam semelhantes a um adicional por tempo de serviço no caso dos ativos; também diverge da decisão do STF a classificação dos honorários de sucumbência como parte da remuneração do advogado (item 37) ; não cabe falar em inviabilidade de o servidor público ser remunerado por verba de natureza privada, por contrariar a própria Constituição de 1988 (item 36) ;
	d) tais premissas adotadas são contraditórias com a decisão da Suprema Corte, que considerou que o pagamento dos honorários de sucumbência à advocacia pública está intimamente relacionado ao princípio da eficiência e que a titularidade originária dos honorários advocatícios de sucumbência pertence aos advogados públicos federais;
	e) a natureza privada dos honorários de sucumbência dos advogados públicos foi expressamente reconhecida por normas estaduais e pelo STF no RE 896.976;  
	f) há incompatibilidades entre a declaração de voto proferida pelo Ministro Walton Alencar Rodrigues em relação à compreensão dos honorários sucumbenciais previstos pela Lei nº 13.327/2016 e o que foi decidido pelo STF na ADI 6053.
Análise
9.	A embargante aponta a existência de omissão, obscuridade e contradição entre a decisão ora embargada e a decisão proferida pelo STF na ADI 6053. No entanto, de acordo com a jurisprudência desta Corte e dos tribunais judiciais superiores, o vício a ser elidido em sede de embargos de declaração é aquele existente dentro da própria deliberação atacada. Não cabe o manejo de embargos de declaração para alegar contradição, obscuridade e omissão do decisum recorrido com outras decisões, seja do próprio TCU ou do Judiciário, ou com disposições do ordenamento jurídico vigente (Acórdão 198/2007-TCU-Plenário, rel. Min. Valmir Campelo; Acórdão 2689/2009-TCU-Segunda Câmara, rel. Min. Raimundo Carreiro; Acórdão 291/2015-TCU-Plenário, rel. Min. Walton Alencar Rodrigues) .
9.1. 	Desse modo, o questionamento sobre a extensão da decisão proferida pelo STF na ADI 6053 em relação aos julgamentos do TCU, a rediscussão sobre a natureza jurídica dos honorários de sucumbência previstos na Lei nº 13.327/2016 e a eventual existência de incompatibilidades entre a declaração de voto proferida pelo Ministro Walton Alencar Rodrigues e a decisão proferida pelo STF devem ser manejados por recursos de outra natureza e não por meio de embargos de declaração. 
9.2.	Verifica-se, portanto, que não existem a omissão, a obscuridade e a contradição alegadas.
IV - Omissão e obscuridade nos termos do acórdão embargado
10.	A embargante defende que há omissão e obscuridade nos termos do Acórdão 311/2021-TCU-Plenário em relação à definição da natureza jurídica do CCHA com base nas seguintes alegações (peça 141, p. 11-13) :  
	a) de acordo com o acórdão embargado, foi determinada a submissão do CCHA às regras do direito público sem que houvesse a especificação da natureza jurídica do conselho; não há como identificar quais seriam exatamente as regras de direito público às quais o CCHA deve se submeter; há obscuridade no acórdão que, a par de considerar sua natureza supostamente pública do CCHA, não define qual tipologia da administração pública o conselho se inclui; 
	b) o CCHA foi criado na Lei nº 13.327/2016 para o exercício de finalidades específicas, de natureza privada, relacionados com a distribuição de recursos privados, de titularidade dos advogados públicos federais, conforme os artigos. 29 e 33 da referida lei; não há razão para considerar indevido o exercício das suas atividades com base no regime de direito privado; 
	c) na eventualidade de o CCHA ter de fato natureza pública, conforme consignado no acórdão embargado, também deve ser aclarado no que consistem as regras do regime de direito público para as contratações do CCHA, conforme consignado no item 9.1.3;
	d) o dever de licitar, conforme previsto na Lei n° 8.666/1993, exige a previsão de recursos no orçamento para a realização de licitação, sob pena de nulidade e responsabilização dos agentes envolvidos, nos termos do art. 7º, § 2º, incisos III e IV, e § 6º de tal diploma legal;
	e) os recursos dos honorários não compõem o orçamento, de modo que não se concebe como compatibilizar a exigência de licitação com o regime de direito público exigido pelo acórdão embargado; 
	f) é necessário que sejam aclarados os termos do acórdão embargado, a fim de explicitar qual a tipologia integrante da administração pública compõe o CCHA (se órgão, autarquia ou fundação) , qual a fonte de onde provirão os recursos necessários à sua implementação, qual o impacto orçamentário, além de demais requisitos previstos na Lei de Responsabilidade Fiscal e qual o regime de contratação.
Análise
11.	A embargante defende que há omissão e obscuridade em relação aos seguintes pontos do Acórdão 311/2021-TCU-Plenário-TCU: a) natureza jurídica do CCHA; b) regras de direito público às quais o CCHA deve se submeter; c) tipologia da administração pública do CCHA; d) as regras do regime de direito público para as contratações do CCHA; e) recursos necessários à sua implementação, o impacto orçamentário, além de demais requisitos previstos na Lei de Responsabilidade Fiscal.  
11.1.	Em relação à natureza jurídica do CCHA, o Tribunal deliberou no item 9.1.2. do acórdão embargado que 'as normas infralegais e pareceres que atribuem personalidade jurídica de direito privado ao Conselho Curador dos Honorários Advocatícios contrariam princípios constitucionais, em especial os da legalidade, impessoalidade, moralidade e supremacia do interesse público sobre o privado'. Os fundamentos da deliberação referentes ao item 9.1.2 constantes no voto da Relatora afastam a existência de omissão e obscuridade (peça 113, p. 8-10) : 
49. Decerto, em vista da natureza pública da verba, a tese de que o CCHA teria natureza jurídica de direito privado não se revela compatível com o interesse público e seria mesmo contraditória perante a predominância de disposições legais que lhe conferem natureza pública, assim discriminadas nas oitivas feitas neste processo:'- criação e definição de suas competências por lei, com destaque para as atribuições de poder para editar normas em esfera pública e para requisitar dos órgãos e das entidades públicas federais as informações cadastrais, contábeis e financeiras necessárias à apuração, ao crédito dos valores dos honorários advocatícios de sucumbência e à identificação das pessoas beneficiárias (arts. 33 e 34 da Lei 13.327/2016) ; - previsão da participação no ente como serviço público relevante (art. 33, § 4º, da Lei 13.327/2016) ; - vinculação à Advocacia Geral da União - AGU e recebimento dela de apoio administrativo (art. 34, caput e § 6º, da Lei 13.327/2016) ; - prestação pela AGU, Ministério da Fazenda e autarquias e fundações de auxílio técnico necessário para apuração, recolhimento e crédito dos valores dos honorários advocatícios (art. 34, §5º, da Lei 13.327/2016) ;'
50. Adicionalmente, outras regras deram tratamento nitidamente público ao manejo da verba, como apontado pela Procuradoria-Geral da República na ADI 6053/DF (peça 70) : - contratação de instituição financeira 'oficial' para gerir, processar e distribuir os recursos (art. 34, inciso V, da Lei 13.327/2016) ; - recolhimento por meio de documentos de arrecadação oficiais (art. 30, parágrafo único, da Lei 13.327/2016) ; e - observância à Lei de Acesso à Informação (art. 9º da Portaria-AGU 276/2017 - peça 41, p. 24) .
51. Ressalve-se que não é o fato isolado de o CCHA ter sido criado por lei que lhe retira a natureza jurídica de direito privado, pois, consoante os apontamentos do MPTCU, é factível a criação de entes dessa natureza por meio de lei. 
52. Contudo, pelo que se apurou, são lógicos os apontamentos da unidade técnica de que a não definição expressa na lei da natureza da personalidade jurídica do CCHA confirma que ele deve integrar a estrutura da AGU, como acontece com vários outros conselhos criados no âmbito da Administração Pública para exercer atividades de consultoria, assessoramento, deliberação, etc. ou comitês, a exemplo do responsável pela gestão do Programa de Produtividade da Receita Federal do Brasil (itens 107/9 e 134 da instrução) . 
53. Nesse sentido, e conforme fica evidente em decisões proferidas no retromencionado Processo 0107257-66.2017.4.02.5151/01, no qual a União, e não o CCHA, foi condenada a integralizar a rubrica de honorários advocatícios no contracheque do autor (peça 46) , o conselho sequer deteria personalidade jurídica própria. 
54. Dessa forma, ainda que a Portaria-AGU 276/2017 tenha extrapolado os limites legais ao dispor sobre a submissão do CCHA ao regime das pessoas jurídicas de direito privado, ela própria, efetivamente, serve para demonstrar o estreito vínculo do conselho com a AGU, pelo fato de o órgão público definir os parâmetros de sua atuação, inclusive quanto à obrigatoriedade de observar as orientações da AGU no trato de questões submetidas ao regime jurídico de direito público (peça 41, p. 23) . 
55. Vale observar que o paralelo feito pelo conselho de sua relação com a AGU e a relação mantida pelo Operador Nacional do Sistema Elétrico - ONS com a Agência Nacional de Energia Elétrica - Aneel, na qualidade de entidade reguladora da Câmara de Comercialização de Energia Elétrica - CCEE (peça 40, p. 38) , é desfavorável à pretensão de não seguir as regras do direito público, porquanto este Tribunal deliberou pela sujeição do ONS à sua jurisdição (Acórdão 798/2016, confirmado pelos Acórdãos 1.407/2016 e 2.661/2019, todos do Plenário, sendo os primeiros relatados pelo ministro Vital do Rêgo e o último, por mim) .
56. Do mesmo modo, pela limitação das atividades do CCHA, circunscritas basicamente à regulamentação, operacionalização do crédito e à distribuição dos honorários de sucumbência, e ainda diante da omissão na lei sobre sua natureza jurídica, fica difícil equiparar a entidade ao Escritório Central de Arrecadação e Distribuição - Ecad ou aos serviços sociais autônomos ou às empresas estatais, como cogitou a AGU.
57. Todas as entidades do terceiro setor tiveram sua natureza jurídica de direito privado estabelecida nas normas criadoras, e, no caso do Ecad, a Lei 9.610/1998 (com redação dada pela Lei 12.853/2013) expressamente lhe atribuiu personalidade jurídica própria, com possiblidade de atuação em juízo em seu próprio nome e direito à cobrança de taxa de administração para custeio de suas operações (arts. 98, § 12, e 99, caput e § 2º) , sendo que, apesar da similaridade com as atividades do CCHA, a distribuição dos valores arrecadados pelo Ecad abrange toda a classe dos titulares de direitos de autor - os quais não têm vínculo com a Administração Pública -, e não apenas uma parcela de servidores públicos que percebem os honorários sucumbenciais.
58. No que concerne às estatais, além de terem suas personalidades jurídicas de direito privado definidas nas leis criadoras, têm elas finalidade de explorar atividades econômicas de interesse coletivo, objetivo muito mais abrangente do que o motivador da criação do CCHA.
59. Quanto à hipótese aventada de enquadrar o conselho como autarquia, concorda-se com a unidade técnica no sentido de que essa configuração não se ajusta ao porte e às finalidades do CCHA e aos critérios do art. 5º, inciso I, do Decreto-Lei 200/1967 ('serviço autônomo, criado por lei, com personalidade jurídica, patrimônio e receita próprios, para executar atividades típicas da Administração Pública, que requeiram, para seu melhor funcionamento, gestão administrativa e financeira descentralizada') e não traz vantagem para a Administração, porquanto a realização dos pagamentos diretamente pela AGU cumpriria o mesmo objetivo, sem a estruturação adicional requerida por novo ente. E, de qualquer forma, pelo cenário delineado, esse enquadramento não teria o condão de afastar o conselho da submissão às regras do direito público.
60. Tudo isso fragiliza as teses expostas pelo CCHA de que as disposições da lei que sinalizam para a aplicação do regime jurídico-administrativo seriam instrumentais (competências-meio) para o fim 'privado' do ente de distribuir a verba honorária. 
61. Nem tem validade o argumento de que a competência para celebrar acordos seria, por definição, privada, haja vista os inúmeros acordos de cooperação técnica firmados pelos órgãos públicos sem personalidade jurídica própria, a exemplo dos assinados por este Tribunal com entes da Rede de Controle da Gestão Pública.
62. Diante desse panorama, enquanto vigentes os dispositivos da Lei 13.327/2016, não há amparo legal para o manejo dos honorários advocatícios como se fossem recursos privados, sem observância das regras básicas do regime de direito público e fora dos controles inerentes a esse regime (grifos acrescidos) .
11.2.	Quanto à alegação de que há omissão e obscuridade em relação às regras de direito público às quais o CCHA deve se submeter, o Tribunal deliberou no item 9.1.3. do acórdão embargado que 'em face do regime jurídico de direito público a que o Conselho Curador dos Honorários Advocatícios deve se submeter, ao ente cabe observar as regras de direito público na realização de suas aquisições de bens e contratações de serviços'. No acórdão embargado, foi determinado à Advocacia-Geral da União e ao Conselho Curador dos Honorários Advocatícios que avaliassem os reflexos das conclusões indicadas no subitem anterior nas suas normas/pareceres e adotassem as medidas necessárias à sua revisão (item 9.2.1) e informassem ao Tribunal o resultado das providências implementadas no prazo de 90 dias (item 9.2.2) . 
11.3.	A tipologia da administração pública do CCHA, apesar de ter sido tema de debate pela Relatora em seu voto, não foi objeto de deliberação pelo Tribunal no acórdão embargado.
11.4.	No que se refere aos recursos necessários à sua implementação, o impacto orçamentário, além de demais requisitos previstos na Lei de Responsabilidade Fiscal, o Tribunal, no item 9.4, ordenou à Secretaria-Geral de Controle Externo que adotasse 'as medidas necessárias para a autuação, no prazo de 15 dias, de processo de fiscalização que trate de temas como a possibilidade de retenção de parte da arrecadação de honorários de sucumbência e de utilização dos recursos eventualmente retidos; a destinação dada aos recursos não utilizados para remunerar advogados públicos; e as implicações orçamentárias, financeiras e previdenciárias do decidido neste processo'.  Conforme se observa, os temas aos quais a embargante alega omissão e obscuridade não foram objeto de deliberação conclusiva pelo Tribunal uma vez que foi determinada à unidade técnica competente a autuação de processo de fiscalização sobre a viabilidade e impacto das questões levantadas na presente denúncia.
11.5.	Verifica-se, portanto, que não existem a omissão e a obscuridade alegadas.
Embargante: Associação Nacional dos Advogados Públicos Federais - Anafe (peças 127- 129) 
I - Contradições no reconhecimento da natureza jurídica do CCHA
12. 	A embargante defende que há contradições no reconhecimento da natureza jurídica do CCHA, alegando em síntese que (peça 127, p. 5-9) :  
	a) questões referentes ao CCHA não foram analisadas pelo Tribunal por envolverem questões de interna corporis, enquanto, na mesma decisão, o TCU apontou a natureza jurídica de direito público do CCHA; 
	b) a dimensão jurídico administrativa do CCHA está associada à aplicação dos postulados constitucionais da legalidade, da supremacia do interesse público, da moralidade e da impessoalidade, enquanto o complexo normativo infralegal que trata do CCHA, especialmente a Portaria-AGU 276/2017, estabelece a natureza jurídica privada para o colegiado; 
	c) o Tribunal fixou o entendimento de que não poderia apreciar a validade constitucional de normas relativas ao pagamento de honorários de sucumbência dos advogados públicos porque essa atribuição compete ao Supremo Tribunal Federal, enquanto reconhece, na mesma decisão, a invalidade constitucional dos regramentos que tratam da personalidade jurídica de direito privado do CCHA.
Análise
13. 	Deve ser rejeitada a alegação de que há contradição quando o Tribunal reconhece a natureza jurídica de direito público do CCHA, mas, ao mesmo tempo, exclui de sua apreciação questões de interna corporis.  Conforme destaca a Ministra Relatora em seu voto, 'foi afastado o aprofundamento do exame em relação às questões da alínea 'e', 'f' e 'g', por ausência de interesse público que justificasse a intervenção do TCU, uma vez que as eleições dos conselheiros do ente têm caráter preponderantemente interna corporis' (peça 113, p. 1) . Segundo a jurisprudência do Tribunal, o objetivo da denúncia é atender ao interesse público, não se prestando à tutela de interesse subjetivo do denunciante (Acórdão 48/2012-TCU-Plenário, rel. Min. José Múcio Monteiro; Acórdão 1045/2019-TCU-Plenário, rel. Min. Augusto Sherman) . No caso, o Tribunal excluiu questões as quais, embora inicialmente postas na denúncia, não estavam revestidas de interesse público, o que afasta a afirmação da embargante de que há contradição que justifique os embargos.
13.1.	Também inexiste a alegada contradição de que o Tribunal teria reconhecido a invalidade constitucional das normas referentes à personalidade jurídica de direito privado do CCHA, apesar de ter fixado o entendimento de que não poderia apreciar a validade constitucional de normas legais referente ao pagamento de honorários de sucumbência aos advogados públicos. De acordo com o entendimento do Tribunal, 'Não caracteriza o vício de contradição para fins de embargos eventuais divergências entre o entendimento da unidade instrutora, transcrito no relatório, e a decisão do TCU. Esse vício refere-se tão somente às contradições resultantes de incompatibilidades entre as proposições verificadas na fundamentação (voto) ou, ainda, as incompatibilidades verificadas entre a fundamentação (voto) e o acórdão (dispositivo) ' (Acórdão 361/2020-TCU-Plenário, rel. Min. Bruno Dantas) . 
13.2.	No caso concreto, a embargante não aponta a incompatibilidade entre a fundamentação e o acórdão, mas tão somente questiona o posicionamento do Tribunal em relação ao Conselho Curador dos Honorários Advocatícios, manifestando o inconformismo pelo não aprofundamento nestes autos de matérias de competência exclusiva do STF (art. 85, § 19, do novo Código de Processo Civil - CPC (Lei 13.105/2015) e de dispositivos da Lei 13.327/2016) .
13.3.	Por fim, a alegação de que há contradição quando o Tribunal reconhece que o conselho deve se sujeitar ao do regime jurídico de direito público, embora a Portaria-AGU 276/2017 estabeleça a natureza jurídica privada para o CCHA, deve ser rejeitada. No caso, a embargante pretende rediscussão de mérito em relação aos fundamentos do Acórdão 311/2021-TCU-Plenário, o que não cabível por meio dos embargos declaratórios (Acórdão 13960/2019-TCU-Primeira Câmara, rel. Min. Benjamin Zymler) .
13.4.	Verifica-se, portanto, que não existem as contradições alegadas.
II - Obscuridade quanto ao alcance de decisão do STF na ADI 6.053/DF
14. 	A embargante defende que há obscuridade em relação ao alcance da decisão proferida pelo Supremo Tribunal Federal na ADI 6.053/DF, com base nas seguintes alegações (peça 127, p. 9-11) :  
	a) ao decidir a ADI 6.053/DF, o Supremo Tribunal Federal reconheceu a validade jurídico-constitucional das normas referentes ao CCHA, limitando-se a adotar uma interpretação conforme à Constituição na estrita perspectiva da aplicação do teto constitucional; há obscuridade na decisão ora embargada, na medida em que existe um ato decisório específico da Suprema Corte brasileira admitindo a validade da instituição do CCHA tal como definido na lei federal 13.327/2016;  
	b) o TCU deve examinar a controvérsia de acordo com os artigos 33 e seguintes da mencionada norma, cuja interpretação sistêmica permite concluir que o CCHA possui de fato uma natureza jurídica de direito privado;
	c) há obscuridade quando a decisão embargada aponta a ausência de apreciação expressa, por parte do Supremo Tribunal Federal, da natureza jurídica do CCHA, mas, na mesma medida, deixa de considerar que aquela Corte admitiu a validade do complexo de normas que tratam do referido conselho; essas normas, se adequadamente interpretadas, conduzem à constatação de que o mencionado colegiado se reveste de uma natureza jurídica de direito privado. 
Análise
15.	As teses de que há obscuridade por existir decisão do Supremo Tribunal Federal admitindo a validade da instituição do CCHA tal como definido na Lei 13.327/2016 e de que o Tribunal, na decisão embargada, desconsiderou que o STF admitiu a validade do complexo de normas que tratam do CCHA são tentativas de rediscussão de mérito em razão do inconformismo quanto aos fundamentos do Acórdão 311/2021-TCU-Plenário, o que não se coaduna com a via estreita dos embargos declaratórios, segundo pacífica jurisprudência pátria. Além disso, não é cabível arguir, em embargos declaratórios, contradição ou obscuridade entre o acórdão recorrido e doutrina, jurisprudência ou comando legal, uma vez que a única finalidade desse tipo de expediente recursal é esclarecer ou integrar a decisão embargada e, apenas excepcionalmente, modificá-la (Acórdão 2689/2009-TCU-Segunda Câmara, rel. Min. Raimundo Carreiro) .
15.1.	Verifica-se, portanto, que não existem as obscuridades alegadas.
III - Omissões relativas a questões não apreciadas pelo TCU 
16.	A embargante defende que há omissões em questões não apreciadas por esse Tribunal relativas à natureza jurídica dos honorários de sucumbência percebidos pelos advogados públicos. Nesse sentido, alega em linhas gerais que (peça 127, p. 11-16) :  
	a) o reconhecimento do caráter público dos honorários de sucumbência e a sua destinação a uma conta bancária específica e diversa constitui situação de desrespeito ao postulado da unidade de tesouraria previsto no art. 46 da lei federal 4.320/1964; 
	b) a relação jurídica que justifica a percepção dos honorários de sucumbência é diversa da estabelecida entre os advogados públicos federais e a União uma vez que se refere a vínculo transitório e eventual entre os servidores e a parte sucumbente em demanda judicial envolvendo a União; como a verba de sucumbência é produto de relação jurídica a qual a União não é parte, não se cuida de verba revestida de caráter público; 
	c) as espécies de receitas públicas estão previstas, em caráter taxativo, no art. 11 da Lei Federal 4.320/64; os honorários sucumbenciais não podem ser classificados como receitas correntes ou receitas de capital pois escapam às definições estabelecidas na mencionada norma legal, devendo ter necessariamente caráter privado; 
	d) os honorários de sucumbência não estão previstos na Lei do Plano Plurianual, na Lei de Diretrizes Orçamentárias e na Lei Orçamentária Anual, tendo causa autônoma e independente do vínculo funcional dos advogados públicos com a administração direta e indireta; 
	e) nos autos do RE 896.976, a Min. Rosa Weber, em decisão monocrática, reconheceu a validade constitucional da Lei Distrital 5.369/2014, cujo art. 7º prevê expressamente que os honorários de sucumbência percebidos pelos Procuradores do Distrito Federal possuem natureza de verba privada.
Análise
17.	A embargante afirma que há omissões relativas a questões não apreciadas pelo TCU e defende as seguintes teses: a) desrespeito ao postulado da unidade de tesouraria previsto no art. 46 da lei federal 4.320/1964; b) os honorários de sucumbência não são verbas revestidas de caráter público; c) os honorários sucumbenciais não podem ser classificados como receitas correntes ou receitas de capital e têm necessariamente caráter privado; d) os honorários de sucumbência não estão previstos na Lei do Plano Plurianual, na Lei de Diretrizes Orçamentárias ou na Lei Orçamentária Anual, tendo causa autônoma e independente do vínculo funcional dos advogados públicos com a administração direta e indireta. 
17.1. 	Depreende-se da transcrição das teses acima que a embargante pretende a rediscussão de mérito derivada do inconformismo em relação aos fundamentos do Acórdão 311/2021-TCU-Plenário, o que não se coaduna com a via estreita dos embargos declaratórios, segundo pacífica jurisprudência pátria (Acórdão 13960/2019-TCU-Primeira Câmara, rel. Min. Benjamin Zymler) .
17.2. 	Nesse sentido, cabe citar os Acórdãos 2.391/2019, 2.928/2019, 2.690/2019, 2.170/2019, 2.909/2017 e 2.608/2017 proferidos pelo Plenário desta Corte de Contas, relatados pelos Ministros Augusto Nardes, Benjamin Zymler, Ana Arraes, Raimundo Carreiro, André Luís de Carvalho e Augusto Sherman Cavalcanti, respectivamente, podendo ser mencionados também alguns precedentes do Supremo Tribunal Federal, tais como, RE 1157318 AgR-ED, ARE 1286971 AgR-ED, SS 5224 AgR-ED e Ext 962 ED-ED, todos de Plenário.
17.3.	Inexistem, portanto, as omissões alegadas.
Embargante: Conselho Curador dos Honorários Advocatícios - CCHA (peças 145-156) 
I - Omissão em razão da prolação de voto antes das sustentações orais
18. 	O embargante defende que há omissão e nulidade do julgamento em razão prolação de voto antes das sustentações orais, com base nas seguintes alegações (peça 145, p. 4-8) :  
	a)  a Relatora, Ministra Ana Arraes, registrou o seu voto na sessão telepresencial do Plenário que seria realizada em 18/11/2020; com o adiamento da sessão para 24/2/2021, foi reaberta a votação do TC Processo 027.291/2018-9 e o advogado do embargante teve franqueado o uso da palavra para produção de sustentação oral, seguindo-se dos debates e votos dos demais ministros integrantes do Plenário do TCU; 
	b) de acordo com o dispõem os artigos 105, 106 e 168 do Regime Interno do TCU, a sustentação oral deve preceder o voto do relator; ou seja, ao relator somente é possibilitada a oportunidade de proferir voto imediatamente em sessão se não houver sustentação oral a ser produzida, que tem precedência sobre a discussão em voto pelos ministros;
	c)  tal entendimento está de acordo com devido processo legal e em obediência à interpretação constitucional definida pelo STF em sede de controle concentrado de constitucionalidade: 'A sustentação oral pelo advogado, após o voto do Relator, afronta o devido processo legal' (ADIs STF 1105 e 1127) ;
	d) ainda, de acordo com o STF, 'o Supremo Tribunal Federal firmou entendimento de não ser admissível sustentação oral pelo advogado após o voto do Relator' (RE 586453) ;
	e) o TCU estabeleceu que 'é vedada a produção de sustentação oral da parte quando o processo se encontrar na fase de votação' (Questão de ordem 7/2015) - o que, no caso, reforça a nulidade da antecipação de voto da Min. Ana Arraes por ter iniciado a fase de votação antes de realizada a sustentação oral pelo Advogado do embargante, que estava inscrito para a sustentação oral desde a sessão do Plenário de 2/9/2020;
	f) a omissão decorre do fato de que o error in procedendo foi oportunamente apontado pelo advogado do embargante na própria sustentação oral, mas cuja análise e enfrentamento da matéria não ocorreu naquele de julgamento. 
Análise
19.	O embargante suscitou, em síntese, omissão na deliberação sob o argumento de que ao relator somente é possibilitada a oportunidade de proferir voto imediatamente em sessão se não houver sustentação oral a ser produzida, que tem precedência sobre a discussão em voto pelos ministros. Configurado o error in procedendo, segundo o embargante, 'deve ser reconhecido, com a anulação do voto antecipado da Min. Ana Arraes e de todo o julgamento da presente denúncia, determinando-se nova inclusão em pauta do processo resguardando-se a produção de sustentação oral antes da prolação/leitura de voto do Relator e da etapa de votação' (peça 145, p. 8) . 
19.1.	Não obstante os argumentos expostos pelo embargante, não há que se falar na existência do vício invocado. Embora conste que o voto da Relatora tenha sido formulado em 18/11/2020 (peça 113, p. 13) , o Regimento Interno do TCU em seu art. 118, § 1º, estabelece que 'Antes de proclamado o resultado da votação, cada ministro ou ministro-substituto convocado, caso modifique o seu voto, poderá falar uma vez, sendo facultado ao Presidente, de ofício ou a pedido, reabrir a discussão'. Uma vez que a Relatora não se manifestou quanto à modificação de seu voto na votação, depreende-se que os argumentos apresentados pelo representante legal do embargante na sustentação oral não foram capazes de alterar o entendimento anteriormente manifestado pela Ministra. 
19.2. 	Cabe registrar, ainda, o seguinte entendimento deste Tribunal extraído da ferramenta Jurisprudência Selecionada:
Não há omissão apta ao acolhimento de embargos de declaração pelo fato de a decisão recorrida não ter abordado novas alegações apresentadas em sustentação oral. O julgador não está compelido a considerar novas alegações da parte proferidas na sessão, sob pena de subverter a existência de prazo regimental para apresentação de defesa e a própria instrução do processo (Acórdão 1043/2018-TCU-Plenário, rel. Min. José Múcio Monteiro) .
19.3. 	Além disso, a pretendida nulidade do presente acórdão, por erro de procedimento (error in procedendo) , seria justificável somente se não houvesse a análise do requerimento de sustentação oral efetuado nos termos das disposições regimentais, situação não ocorrida, conforme consta à peça 85. Há, nesse sentido, os Acórdão 10958/2018-TCU-Primeira Câmara, rel. Min. Bruno Dantas, e 10172/2020-TCU-Segunda Câmara, rel. Raimundo Carreiro.	
19.4.	Destaca-se, por fim, que os embargos de declaração não se prestam à correção de eventual erro na apreciação da matéria, seja ele error in judicando ou error in procedendo (Acórdão 171/2018-TCU-Plenário, rel. Min. Benjamin Zymler) .
19.5.	Não há, portanto, a omissão alegada.  
II- Contradição e obscuridade quanto à adequação do acórdão embargado à decisão final proferida na ADI 6.053/DF
20. 	O embargante defende que há contradição e obscuridade quanto à adequação do acórdão embargado à decisão final proferida na ADI 6.053/DF, com base nas seguintes alegações (peça 145, p. 9-10) :  
	a) ao defender a natureza pública dos honorários advocatícios, a argumentação constante no voto condutor do acórdão embargado, ao invés de considerar os termos do acórdão do STF na ADI 6.053/DF, em seu item 21, acolheu e utilizou como razão de decidir os argumentos do parecer da Procuradoria-Geral da República na referida ação direta, o que tornou o decisum contraditório e obscuro uma vez que aqueles argumentos não prosperaram na ADI 6.053/DF;
	b) a decisão do STF na ADI 6.053/DF foi enfática ao estabelecer que a verba 'não está vinculada com a prévia existência de relação contratual havida entre o advogado e aquele que tem o dever de pagar os honorários, bem como ao patrocínio realizado sem a prévia fixação de remuneração. Sua exigibilidade decorre de dispositivo expresso de lei (art. 85 do CPC/15) , em razão do resultado objetivo na demanda';
	c) é necessária a integração da decisão do STF ao pronunciamento do TCU para que, eliminando a contradição e a obscuridade, seja esclarecida a menção e utilização de argumento rechaçado pelo Supremo no julgamento de mérito da ADI 6.053/DF, considerada a premissa de alinhamento com o Supremo lançada no voto condutor (itens 9.1.1, 9.1.2, 9.1.3, 9.2.1, 9.2.2 e 9.4 do Acórdão 311/2021-TCU-Plenário) .  
Análise	
21.	A alegação de que há contradição e obscuridade quanto à adequação do acórdão embargado à decisão final proferida na ADI 6.053/DF entre o STF e a decisão do TCU é descabida. Isso porque as omissões, obscuridades e contradições que dão ensejo à oposição de embargos de declaração devem ser identificadas no próprio acórdão embargado, descabendo a alegação de contradição entre o acórdão atacado e a jurisprudência, a doutrina ou o ordenamento jurídico (Acórdão 2689/2009-TCU-Segunda Câmara, rel. Min. Raimundo Carreiro) . 
21.1.	O argumento de que há contradição e a obscuridade em razão de a Relatora ter acolhido e utilizado como razão de decidir os argumentos do parecer da PGR na ADI 6.053/DF também deve ser rejeitado. O magistrado, ao proferir o seu voto, avalia todos os elementos disponíveis nos autos que motivem o seu convencimento, com base no princípio da persuasão racional, também denominado de princípio da livre convicção motivada, disposto no art. 371 do CPC, de aplicação subsidiária no TCU. Além disso, o vício a ser elidido em sede de embargos de declaração é aquele existente dentro da própria deliberação atacada. Não cabe a oposição de embargos de declaração para alegar vício decorrente de outras decisões que não a combatida.
21.2.	Não há, portanto, a contradição e a obscuridade alegadas.  
III- Erro material, contradição e obscuridade sanáveis com a consideração de fato novo (acórdão dos embargos de declaração na ADI n.º 6.053/DF) 
22. 	O embargante defende que há erro material, contradição e obscuridade sanáveis com a consideração de fato novo (acórdão dos embargos de declaração na ADI 6.053/DF) , alegando em síntese que (peça 145, p. 11-15) :    
	a) há contradição e erro de premissa decorrentes do posicionamento do STF no julgamento da ADI 6.053/DF quando os votos da Ministra Relatora e do Min. Walton Alencar do acórdão embargado defenderam a natureza pública da verba, enquanto a Suprema Corte concluiu de maneira oposta; 
	b) a Suprema Corte expressamente reconheceu a natureza privada e a titularidade originária dos honorários advocatícios em benefício dos advogados públicos integrantes das carreiras dispostas no art. 27 da Lei 13.327/2016; 
	c) a literalidade do art. 29 da Lei n.º 13.327/2016 é incontornável ao estabelecer que os honorários advocatícios de sucumbência pertencem originariamente aos advogados públicos integrantes das carreiras dispostas no art. 27 da Lei 13.327/2016; 
	d) há fato novo e superveniente que sedimentou ainda mais o posicionamento do STF e que deve ser considerado: a publicação do acórdão em 16/3/2021, transitado em julgado em 25/3/2021, que rejeitou os embargos de declaração opostos pela PGR naquele feito; a conclusão do STF foi no sentido de que todos os dispositivos impugnados na ação direta, inclusive o art. 30, II e III da Lei nº 13.327/16, foram declarados constitucionais pelo Plenário do SFT;
	e) a definição da natureza pública da verba, ignorando-se a literalidade do art. 29 da Lei 13.327/2016, implicaria verdadeira situação da declaração velada de inconstitucionalidade (combatida pela Súmula Vinculante 10/STF) ;
	f) definida a natureza privada da verba, a jurisprudência consolidada da Suprema Corte impõe o reconhecimento de ausência de jurisdição do TCU.
Análise
23.	Ao pretender rediscutir questões relativas à natureza jurídica dos honorários e a sua titularidade, bem como a alegada contradição entre o posicionamento do STF no julgamento da ADI n.º 6.053/DF e os votos da Ministra Relatora e do Min. Walton Alencar, o embargante se utiliza de instrumento processual que tem o objetivo estrito de afastar possível omissão, obscuridade ou contradição de determinada deliberação. A jurisprudência do Tribunal é firme no sentido de considerar os embargos de declaração meio ilegítimo para rediscussão de mérito, o que representaria, na prática, a possibilidade de repetição de um mesmo recurso, ferindo os princípios da legalidade, da singularidade, da isonomia e da celeridade processual (Acórdão 13960/2019-TCU-Primeira Câmara, rel. Min. Benjamin Zymler) .
23.1.	Também não é procedente a alegação de que há erro material, contradição e obscuridade sanáveis com a consideração de fato novo em razão da publicação de decisão do STF referente aos Embargos de Declaração opostos pelo Procurador-Geral da República contra o acórdão que julgou parcialmente procedente a ADI 6.053/DF. Consoante jurisprudência pacífica e reiterada, os vícios passíveis de correção via embargos de declaração são aqueles internos à própria deliberação. A superveniência de fato novo não constitui motivo apto para conhecimento de embargos de declaração (Acórdão 1993/2017-TCU-Segunda Câmara, rel. Min. Ana Arraes) .
23.2.	Não há, portanto, a contradição e obscuridade alegadas.  
IV - Erro material e obscuridade quanto à delimitação do objeto atingido pelos itens 9.1.2 e 9.1.3 do acórdão embargado e fato novo
24. 	O embargante defende que há erro material e obscuridade quanto à delimitação do objeto atingido pelos itens 9.1.2 e 9.1.3 do acordão e fato novo (impossibilidade de controle de constitucionalidade pelo TCU à luz da jurisprudência do STF) , alegando em síntese que (peça 145, p. 16-21) :    
	a) há erro material e obscuridade quanto à definição dos atos normativos e pareceres considerados inconstitucionais, nos fundamentos e razões na alegada ofensa aos princípios constitucionais da legalidade, impessoalidade, moralidade e supremacia do interesse público sobre o privado, no que significa 'apropriação indevida' e qual o seu alcance e nos votos da Ministra Relatora do Min. Walton quando recusam a aplicação dos dispositivos da Lei 13.327/2016;   
	b) há fato novo em razão da orientação recente do STF que veda o exercício do controle de constitucionalidade pelo TCU; 
	c) segundo o Acórdão 2291/2019-TCU-Plenário, 'para fins de admissibilidade de recurso de revisão (art. 35, inciso III, da Lei 8.443/1992) , pode ser caracterizada como documento novo decisão do Supremo Tribunal Federal que considere inconstitucional dispositivo de norma que serviu expressamente de fundamento para o acórdão recorrido do TCU, ainda que a decisão do STF tenha sido adotada em controle de constitucionalidade difuso'; 
	d) a correção de decisões não definitivas do TCU para garantir respeito à jurisprudência do STF pode e dever ser feita por meio embargos de declaração;
	e) de acordo com decisões do STF (Mandados de Segurança 35410, 35490, 35494, 35498, 35500, 35836, 35812 e 35824) , não cabe ao Tribunal de Contas da União, órgão administrativo sem qualquer função jurisdicional, exercer controle de constitucionalidade nos julgamentos de seus procedimentos.
Análise
25.	Quanto à alegação de erro material, precedente do Tribunal estabelece que é admitida a oposição de embargos de declaração contra decisões do TCU que apresentem erros materiais, inclusive decisões monocráticas, com fundamento nos arts. 32, inciso II, e 34 da Lei 8.443/1992 c/c os arts. 1.022 e 1.024, § 2º, do Código de Processo Civil e Súmula TCU 103 (Acórdão 1350/2018-TCU-Plenário, rel. Min. Augusto Sherman) . Por sua vez, de acordo com o Tribunal, o erro material apto a ser sanado por embargos de declaração não se confunde com a divergência de entendimento ou de interpretação a respeito da qualificação jurídica de atos e fatos analisados no processo. O erro material ocorre quando há dissonância entre a intenção do julgador e o que consta da parte dispositiva da decisão (Acórdão 3587/2019-TCU-Primeira Câmara, rel. Min. Marcos Bemquerer) . No caso concreto, o embargante não aponta a existência de erro material nos termos estabelecidos pela jurisprudência e evidencia, em verdade, o inconformismo com os termos da deliberação embargada e sua intenção de rediscutir o mérito do julgado, hipótese que não se coaduna com a via estreita dos embargos de declaração.
25.1.	O embargante aponta obscuridade na definição de quais são os atos normativos e pareceres considerados inconstitucionais. No entanto, a Relatora faz referência, em seu voto, sobretudo à Portaria-AGU 276/2017 e à Resolução-CCHA 3/2016 (peça 113) .  A Portaria-AGU 276/2017 dispõe sobre normas referentes ao regime jurídico, da competência, da organização e do funcionamento do CCHA, em relação à sua vinculação à AGU, regulamentando o art. 33 da Lei 13.327/2016. Os artigos 2º, caput e § 1º, e 3º estabelecem a natureza privada do conselho e dos honorários de sucumbência, bem como sua submissão ao regime jurídico das pessoas jurídicas de direito privado, o que contraria o entendimento do Tribunal estabelecido no acórdão embargado.  A Resolução-CCHA 3/2016 criou a conta de custeio, gestão e reserva técnica (CCGR) , com vistas a permitir autonomia e independência material, o que é incompatível com a natureza pública do conselho, conforme destacou a Relatora em seu voto.  
25.2.	Uma vez que a Lei 13.327/2016 atribuiu ao CCHA competência normativa (art. 34, § 4º, inciso I) , o rol de normas mencionados no voto da Relatora não é taxativo, o que justifica a generalidade da conclusão contida no item  9.1.2. do acórdão embargado: 'as normas infralegais e pareceres que atribuem personalidade jurídica de direito privado ao Conselho Curador dos Honorários Advocatícios contrariam princípios constitucionais, em especial os da legalidade, impessoalidade, moralidade e supremacia do interesse público sobre o privado'. 
25.3.	A alegação de que há fato novo em razão de orientação recente do STF que veda o exercício do controle de constitucionalidade pelo TCU e que a decisão do Supremo pode ser caracterizada como documento novo para a admissibilidade de embargos de declaração não merece prosperar. Conforme já afirmado na análise do item antecedente, a superveniência de fato novo não constitui motivo apto para conhecimento de embargos de declaração (Acórdão 1993/2017-TCU-Segunda Câmara, rel. Min. Ana Arraes) . Além disso, o precedente mencionado pelo próprio embargante é claro quando estabelece que decisão do STF que considere inconstitucional dispositivo de norma que serviu expressamente de fundamento para o acórdão recorrido do TCU pode ser considerada documento novo 'para fins de admissibilidade de recurso de revisão (art. 35, inciso III, da Lei 8.443/1992) '. 
25.4.	Não há, portanto, a obscuridade alegada.  
V - Contradição na ausência de análise da distribuição de honorários aos membros inativos
26.	O embargante defende que o acórdão embargado é contraditório por negar a premissa de que a distribuição de honorários aos membros inativos faria parte do objeto do presente processo. Nesse sentido, alega que (peça 145, p. 21-24) :  
	a) na delimitação do objeto inicialmente proposta pela SecexAdministração, houve a recomendação de que a natureza jurídica dos honorários advocatícios e a distribuição e o rateio dos honorários aos aposentados não fossem analisados no presente processo por serem objeto da Representação TC Processo 004.745/2018-3;
	b) a Relatora, em seu voto, confirmou a delimitação da matéria em deliberação ao fazer remissão ao despacho inaugural (peça 15) e com isso fixar mais uma vez que 'não compete ao TCU a defesa de interesses individuais dos advogados públicos inativos', afastando-se a análise do art. 31 da Lei n.º 13.327/2016;
	c) em seu voto, a Relatora defendeu o caráter público da verba ao analisar expressamente a situação dos inativos, destacando que 'o simples fato de a Lei 13.327/2016 prever o pagamento da verba a inativos reforça a interpretação que lhe atribui natureza remuneratória da carreira, e não individual';
	d) a não titularização individual da verba não tem relação com seu caráter público ou privado e faz referência à organicidade das carreiras públicas; 
	e) o art. 32 da Lei n.º 13.327/2016 deixa claro que, não sendo a verba pública atrelada à remuneração do cargo ocupado, não integra a base de cálculo, compulsória ou facultativa, de contribuição previdenciária; o dispositivo não pode ser isolado ou ignorado em seus termos sob pena de se ter mais uma hipótese de declaração velada de inconstitucionalidade e, assim, acarretar nulidade de julgamento.
Análise
27. 	O embargante defende, em síntese, que o acordão embargado é contraditório em razão do não enfrentamento, nos presentes autos, da questão referente à distribuição de honorários de sucumbência aos membros inativos prevista no art. 31 da Lei 13.327/2016.  O tema - distribuição de honorários de sucumbência aos membros inativos - não foi objeto de análise na presente denúncia, conforme destacou a SecexAdministração às peças 12 e 14, e a Relatora, Min. Ana Arraes, à peça 15, p. 2.
27.1.	 Desse modo, o embargante não demonstra existência de contradição dentro os termos da deliberação ora questionada. De acordo com a jurisprudência do Tribunal, a apreciação de embargos declaratórios no TCU observa os seguintes critérios: i) não se prestam para rediscussão do mérito nem para reavaliação dos fundamentos que conduziram à prolação do acórdão recorrido; ii) a contradição deve estar contida dentro dos termos do inteiro teor da deliberação atacada; iii) não há omissão quando a matéria é analisada na instrução da unidade técnica que consta do relatório e integra as razões de decidir da deliberação; iv) o julgador não está obrigado a apreciar todos e cada um dos argumentos desfiados pela parte, sendo suficiente que se atenha àqueles bastantes à formação de sua convicção acerca da matéria; v) eventual erro de julgamento deve ser corrigido por outra via recursal própria (Acórdão 10919/2016-TCU-Segunda Câmara, rel. Min. Marcos Bemquerer) .
27.2.	Além disso, o Tribunal excluiu do exame da presente denúncia a distribuição de honorários de sucumbência aos membros inativos por estar ausente o interesse público. Cabe destacar que as faculdades de denunciar e de representar ao TCU não visam à tutela de interesses particulares, de forma a propiciar a revisão de atos administrativos pelo Tribunal quando não ficar evidenciada a preponderância de interesse público. Eventuais perdas reclamadas por terceiros em função de interesses privados devem ser questionadas judicialmente, fórum adequado para pleitos dessa natureza (Acórdão 1045/2019-TCU-Plenário, rel. Min. Augusto Sherman) . 
27.3.	Não há, portanto, a contradição alegada.  
CONCLUSÃO
28.	Das análises anteriores, conclui-se que não há que se falar, destarte, em omissões, obscuridades ou contradições na deliberação embargada capazes de justificar o provimento dos embargos de declaração ora em exame.
PROPOSTA DE ENCAMINHAMENTO
29.	Ante o exposto, submete-se à consideração superior a presente análise dos embargos de declaração opostos contra o Acórdão 311/2021-TCU-Plenário-TCU, propondo-se, com fundamento nos arts. 32, inciso II, e 34, da Lei 8.443/1992:
	a)  conhecer e, no mérito, rejeitar os embargos;
	b) dar ciência da deliberação que vier a ser prolatada aos embargantes e demais interessados."
2.	Quando os autos já se encontravam no gabinete deste Relator, o autor da denúncia protocolou petição (peça 207) em que, após expor motivos pelos quais a decisão desta Corte deveria ser mantida, requereu a rejeição de todos os embargos de declaração interpostos.
	É o relatório.

8.1. José Levi Mello do Amaral Junior, ex-Advogado-Geral da União, Arthur Cerqueira Valério, Consultor-Geral da União, Raul Pereira Lisbôa, Diretor do Departamento de Assuntos Extrajudiciais, Rogério Telles Correia das Neves, Coordenador de Contencioso Administrativo, Irma Cláudia do Nascimento Morais, Advogada da União, e outros, representando Advocacia-Geral da União - AGU
8.2. Bruno Corrêa Burini (OAB/DF 42.841), Andrews Leoni da Silva França (OAB/DF 34.149), Anna Luísa Mota Guimarães e outros, representando Conselho Curador dos Honorários Advocatícios - CCHA
8.3. Marcelo Cama Proença Fernandes (OAB/DF 22.071), representando Associação Nacional dos Advogados Públicos Federais - Anafe

Procuradora-Geral Cristina Machado da Costa e Silva (manifestação oral).

EMBARGOS DE DECLARAÇÃO. DENÚNCIA. CONSELHO CURADOR DOS HONORÁRIOS ADVOCATÍCIOS - CCHA. HONORÁRIOS DE SUCUMBÊNCIA DOS ADVOGADOS PÚBLICOS FEDERAIS. RECONHECIMENTO DE ALGUMAS DAS FALHAS APONTADAS. ACOLHIMENTO PARCIAL. EFEITOS INFRINGENTES. INSUBSISTÊNCIA DE UM DOS ITENS DO ACÓRDÃO EMBARGADO. NOVA REDAÇÃO DE OUTROS DOIS ITENS.

DENÚNCIA (DEN)

Atendidos os requisitos de admissibilidade, conheço dos embargos de declaração opostos pela Advocacia-Geral da União - AGU, pelo Conselho Curador dos Honorários Advocatícios - CCHA e pela Associação Nacional dos Advogados Públicos Federais - Anafe contra o Acórdão 311/2021-TCU-Plenário (Relatora: Ministra Ana Arraes) .
2.	Ressalto que, no caso da Anafe, cujos interesse recursal e legitimidade poderiam ser questionados, a decisão pelo conhecimento decorre do fato de que aquela Associação: (i) apontou razão legítima para intervir no processo; (ii) já foi admitida como interessada no TC-Processo 004.745/2018-3, que trata de matéria análoga à debatida neste processo; (iii) segundo seu estatuto social, congrega todos os advogados públicos federais e tem atuação em todo o território nacional; e (iv) já foi admitida em ações diretas de inconstitucionalidade relativas a membros das carreiras da AGU.
3.	Na deliberação recorrida, ao apreciar denúncia acerca de possíveis irregularidades no CCHA, este Plenário decidiu:
"9.1. conhecer da denúncia e considerá-la parcialmente procedente, tendo em vista as conclusões de que:
9.1.1. os honorários advocatícios sucumbenciais de que trata a Lei 13.327/2016 constituem recursos de natureza pública;
9.1.2. as normas infralegais e pareceres que atribuem personalidade jurídica de direito privado ao Conselho Curador dos Honorários Advocatícios contrariam princípios constitucionais, em especial os da legalidade, impessoalidade, moralidade e supremacia do interesse público sobre o privado;
9.1.3. em face do regime jurídico de direito público a que o Conselho Curador dos Honorários Advocatícios deve se submeter, ao ente cabe observar as regras de direito público na realização de suas aquisições de bens e contratações de serviços.
9.2. determinar à Advocacia-Geral da União e ao Conselho Curador dos Honorários Advocatícios que:
9.2.1. avaliem os reflexos das conclusões indicadas no subitem anterior nas suas normas/pareceres e adotem as medidas necessárias à sua revisão;
9.2.2. informem a este Tribunal, no prazo de 90 (noventa dias) , a contar da notificação desta deliberação, o resultado das providências implementadas. 
9.3. enviar cópia deste acórdão:
9.3.1. ao denunciante, à Advocacia-Geral da União, ao Conselho Curador dos Honorários Advocatícios, ao Banco Central do Brasil, à Procuradoria-Geral da Fazenda Nacional, ao Ministério da Economia e à Controladoria-Geral da União;
9.3.2. à Casa Civil da Presidência da República, à Câmara dos Deputados, ao Senado Federal, ao Supremo Tribunal Federal e à Procuradoria-Geral da República, como subsídio para o exercício de suas competências legais;
9.4. ordenar à Secretaria-Geral de Controle Externo que adote as medidas necessárias para a autuação, no prazo de 15 dias, de processo de fiscalização que trate de temas como a possibilidade de retenção de parte da arrecadação de honorários de sucumbência e de utilização dos recursos eventualmente retidos; a destinação dada aos recursos não utilizados para remunerar advogados públicos; e as implicações orçamentárias, financeiras e previdenciárias do decidido neste processo;
9.5. cancelar o sigilo atribuído a este processo, com exceção das peças que contenham informação pessoal do denunciante."
4.	Considerando que não fui Relator da decisão embargada, que não participei do respectivo julgamento e que apenas me coube examinar os recursos em questão em virtude de a relatoria dos processos da Ministra Ana Arraes haver sido transferida para seu antecessor na Presidência desta Corte, Ministro José Múcio, a quem sucedi, a partir de 31/12/2020, em razão de sua aposentadoria, solicitei, excepcionalmente, pronunciamento da Secretaria de Controle Externo da Administração do Estado - SecexAdmin acerca daquelas manifestações de irresignação.
5.	Após minuciosa análise dos argumentos apresentados, aquela unidade técnica, em pareceres uniformes, opinou pelo conhecimento e rejeição dos embargos.
6.	Não obstante a excelência do trabalho produzido pela SecexAdmin, discordo da proposta de rejeição dos aclaratórios, pelos motivos que passarei a expor. Registro, entretanto, que incluo entre minhas razões de decidir o exame empreendido por aquela Secretaria, no que não conflitar com a análise posta mais adiante neste Voto.
7.	Antes de passar a avaliar individualmente cada um dos recursos, lembro que a finalidade precípua dos embargos de declaração é sanar omissão (questão relevante trazida pelas partes e não abordada na decisão ou em seus fundamentos) , obscuridade (dificuldade no entendimento do texto da deliberação que torne incompreensível o comando imposto ou a manifestação de vontade do Relator) ou contradição (afirmação conflitante na fundamentação da decisão ou entre esta fundamentação e a conclusão alcançada pelo Relator) .
 8.	A partir de tal premissa, anoto que a AGU apontou a existência das seguintes possíveis falhas:
	a) obscuridade e contradição na extrapolação dos limites da matéria tratada no processo, uma vez que, embora a denúncia tratasse de possíveis irregularidades relativas à índole privada e à atuação do CCHA, outros temas foram apreciados na instrução da unidade técnica, no Voto da Relatora e na Declaração de Voto do Ministro Walton Alencar Rodrigues, em especial a questão da natureza jurídica e do caráter remuneratório dos honorários de sucumbência, que:  (i) não constava do despacho da Ministra Ana Arraes que conheceu da peça inaugural e determinou a realização de oitivas e diligências; (ii) era escopo de outro processo (TC-Processo 004.745/2018-3, Relator o Ministro Raimundo Carreiro) , o que criou a possibilidade de decisões conflitantes; (iii) não foi objeto de oitiva da embargante, com possível lesão ao princípio do contraditório;
	b) obscuridade e contradição quanto à natureza extraorçamentária dos honorários de sucumbência, ante a indefinição entre os objetos desta denúncia e do TC-Processo 004.745/2018-3, em cujo julgamento (Acórdão 307/2021-TCU-Plenário) foi determinada, sem motivo relevante para a postergação, a transferência da apreciação da natureza extraorçamentária daquela vantagem para o feito ora em debate, encaminhamento que, supostamente: (i) dificultaria a defesa da AGU; (ii) afastaria o voto proferido naquele outro processo pelo Ministro Bruno Dantas, favorável ao entendimento ali defendido pela AGU; e (iii) inviabilizaria o cumprimento das determinações constantes do Acórdão embargado, visto que o deslinde desse ponto seria essencial para operacionalização do repasse ante seus reflexos sobre a elaboração do orçamento do órgão;
	c) omissão, obscuridade e contradição relativas aos efeitos vinculantes e erga omnes, inclusive em relação ao TCU, da decisão do Supremo Tribunal Federal - STF na Ação Direta de Inconstitucionalidade 6.053, já que o Acórdão embargado, ao fixar a natureza pública dos honorários: (i) teria discrepado dos entendimentos da Corte Suprema naquela Ação e, adicionalmente, no Recurso Extraordinário - RE 896.976, no qual se reconheceu expressamente a natureza privada da vantagem; e (ii) estaria em desacordo com o art. 29 da Lei 13.327/2016, que estipula a titularidade originária dos advogados públicos federais sobre tais valores;
	d) omissão e obscuridade com respeito à natureza jurídica do CCHA, tendo em vista que: (i) foi determinada a submissão daquele Conselho a normas de direito público sem que fosse especificada sua tipologia (órgão, autarquia ou fundação) , o que inviabilizaria a identificação das regras a ele aplicáveis, em especial no tocante a aquisições e contratações; (ii) como o Conselho foi criado para desenvolver atividades de natureza privada, relativas à distribuição de recursos pertencentes aos advogados públicos federais, não haveria razão para considerar imprópria a aplicação do regime de direito privado; (iii) o dever de licitar exige previsão de recursos orçamentários para realização dos certames, o que ficaria inviabilizado em face da natureza extraorçamentária dos honorários; e (iv) seria necessário explicitar, além da tipologia do CCHA, a fonte de recursos para sua implementação, o impacto orçamentário, os requisitos da Lei de Responsabilidade Fiscal - LRF e seu regime de contratação. 
9.	Não vislumbro algumas das supostas falhas apontadas pelo órgão de assistência jurídica da União, pois:
	a) dados os princípios do impulso oficial, da verdade material e da indisponibilidade do interesse público, a análise de denúncias por esta Corte não estaria adstrita a seu escopo inicial, e, no curso das averiguações, poderia incorporar, por iniciativa do Tribunal, outras questões relevantes afetas à competência do TCU; e 
	b) a ausência de oitiva da AGU acerca da natureza dos honorários de sucumbência devidos aos advogados públicos federais: (i) não caracteriza lesão ao contraditório, uma vez que, como ficou registrado no Voto condutor do Acórdão embargado, não se trata de tema autônomo, mas tão somente de requisito lógico prévio e indispensável à discussão da natureza jurídica do CCHA, ponto acerca do qual a Advocacia-Geral da União foi devidamente ouvida; e (ii) não diz respeito a obscuridade, contradição ou omissão nos termos da deliberação, vício passível de ser dirimido na via dos embargos de declaração, e se amolda a outras modalidades recursais, a serem eventualmente manejadas pela AGU no momento oportuno.
10.	Reconheço, porém, que a Advocacia-Geral da União tem razão nas demais críticas que fez, relativas à desconsideração de decisão do STF com características vinculantes e erga omnes, à contradição com literal disposição da Lei 13.327/2016, à natureza jurídica do CCHA e ao regime de direito que deve regular a atuação deste último ente.
11.	Ao decidir a ADI 6.053 (Relator o Ministro Marco Aurélio, Redator do Acórdão o Ministro Alexandre de Moraes) , ainda antes da prolação do acórdão ora embargado, o STF - com efeitos vinculantes inclusive para esta Corte de Contas, por se tratar de controle abstrato de normas, nos termos do § 2º do art. 102 da Constituição Federal - declarou não só a constitucionalidade da percepção dos honorários de sucumbência pelos advogados públicos federais, mas também de toda a estrutura normativa pertinente à matéria, inclusive do art. 29 da Lei 13.327/2016, que atribui a titularidade daquela vantagem exclusivamente aos advogados públicos federais e, como consectário lógico, confere a ela natureza privada.
12.	Observe-se que tal índole privada da rubrica foi confirmada pela Corte Suprema no Recurso Extraordinário - RE 896.796 (Relatora a Ministra Rosa Weber) , que reconheceu a compatibilidade constitucional, entre outras, da Lei Distrital 5.369/2014, que expressamente conferia essa característica aos honorários devidos a advogados públicos.
13.	Além disso, em razão de ter sido tacitamente declarada pelo STF a constitucionalidade do art. 35 da Lei 13.327/2016, que prevê, igualmente de forma expressa, que os valores arrecadados a título de honorários serão depositados em conta específica e não transitarão pela Conta Única do Tesouro Nacional, não há como deixar de reconhecer que os recursos em questão não podem ser tidos como orçamentários. 
14.	Além disso, não há como deixar de admitir que a decisão do STF na ADI 6.053, ao declarar a constitucionalidade de todo o ordenamento normativo relativo ao tema dos honorários devidos aos advogados públicos federais, confirmou a regularidade igualmente da sistemática ali estabelecida para gestão, partilha, pagamento e controle dos valores arrecadados e despendidos. 
15.	A referida sistemática, entretanto, ao contrário do que decidiu esta Corte no Acórdão embargado, não atribuiu ao CCHA natureza pública, o que indica a necessidade de revisão também desse aspecto da decisão desta Corte.
16.	Acrescente-se que, conforme argumentado tanto no item 9 deste Voto quanto no julgado criticado, a possível natureza pública daquele Conselho seria consequência lógica do fato de ter sido ele criado especificamente para gerir recursos de índole supostamente pública.
17.	Todavia, uma vez invalidada pelo Supremo Tribunal Federal a premissa da natureza pública dos honorários devidos aos advogados públicos federais, não há como manter a conclusão acima, o que confirma a imprescindibilidade de alterar os termos deste ponto da decisão contestada.
18.	Em conclusão, a deliberação embargada, que expressamente reconheceu a existência da decisão do STF na ADI 6.053, não poderia, sob o pretexto da independência das instâncias, ter se omitido na avaliação de todas as repercussões do entendimento fixado pelo Supremo Tribunal Federal naquele julgado, que, como visto, confirmou a natureza privada e extraorçamentária dos honorários devidos aos advogados públicos federais e o cunho também privado do CCHA.
19.	Dessa forma, uma vez que tal omissão conduziu a conclusões não somente em frontal colisão com orientações emanadas da Corte Suprema em caráter vinculante e erga omnes, mas igualmente em conflito com literais disposições de lei, devem os embargos da AGU ser acolhidos na parte que toca aos pontos acima discutidos, com atribuição de efeitos infringentes, de modo a tornar insubsistentes os itens 9.1, 9.2 e 9.4 do Acórdão 311/2021-TCU-Plenário e seus respectivos subitens e a considerar improcedente a denúncia tratada nos autos.
20.	Por sua vez, a Anafe apontou as seguintes supostas falhas na decisão embargada:
 	a) contradições no reconhecimento da natureza jurídica do CCHA, já que: (i) foi apontada a natureza pública daquele Conselho, mas questões a ele referentes não foram analisadas sob a alegação de possuírem caráter "interna corporis"; (ii) a natureza jurídica e administrativa do CCHA foi associada a postulados constitucionais da Administração Pública, embora a Portaria AGU 276/2017 estipule a natureza privada daquele Colegiado; (iii) embora tenha admitido que não seria competente para apreciar a validade constitucional das normas relativas ao pagamento dos honorários, o Tribunal reconheceu a inconstitucionalidade das regras concernentes à personalidade jurídica de direito privado do CCHA;
	b) obscuridade relativa ao alcance da decisão do STF na ADI 6.053, pois: (i) o Supremo Tribunal Federal reconheceu a validade das normas concernentes ao CCHA e limitou-se a apontar a necessidade de aplicação do teto constitucional de remuneração no pagamento dos honorários; (ii) a interpretação sistêmica dos arts. 33 e seguintes da Lei 13.327/2016 permite concluir que o CCHA possui natureza privada; (iii) a decisão embargada anotou que o STF não apreciou expressamente a natureza jurídica do CCHA, mas deixou de considerar que aquela Corte Suprema considerou válido o conjunto de normas concernente àquele Conselho, que define sua natureza jurídica privada;
	c) omissões relativas a questões não apreciadas acerca da natureza jurídica dos honorários de sucumbência, uma vez que: (i) o reconhecimento da índole pública daquela vantagem e sua destinação a uma conta bancária específica e diversa da Conta Única do Tesouro Nacional viola o princípio da unidade de tesouraria preconizado no art. 46 da Lei 4.320/1964; (ii) a relação jurídica que justifica a percepção dos honorários é transitória, eventual, estabelecida entre a parte sucumbente nas ações e os advogados públicos federais e não se confunde com a relação entre estes últimos e a União; (iii) por serem produto de relação da qual a União não é parte, os honorários não possuem caráter público, além de não constarem nem do rol taxativo de receitas públicas delineado no art. 11 da Lei 4.320/1964, nem da Lei do Plano Plurianual - PPA, da Lei de Diretrizes Orçamentárias - LDO ou da Lei Orçamentária Anual - LOA; (iv) no RE 896.976, o STF reconheceu a natureza privada dos honorários de sucumbência percebidos por advogados públicos.
21.	Uma vez que tais alegações se assemelham, no tocante aos pontos atacados, às da AGU, devem ser elas acolhidas pelos mesmos motivos há pouco expostos, o que, dado o escopo mais restrito das contestações da Anafe em relação às promovidas pelo órgão de assistência jurídica da União, acarreta o acolhimento integral dos embargos daquela Associação, com a atribuição dos mesmos efeitos infringentes acima descritos.
22.	Por fim, o CCHA indicou as seguintes possíveis falhas:
	a) nulidade do julgamento em face da prolação do Voto da Relatora antes da realização das sustentações orais, o que estaria em desacordo com o Regimento Interno desta Corte, com a decisão do STF nas ADI 1.105 e 1.127 e no RE 586.453, onde se concluiu que "A sustentação oral pelo advogado, após o voto do Relator, afronta o devido processo legal", e com o deliberado pelo TCU na Questão de Ordem 7/2015, quando se entendeu que "é vedada a produção de sustentação oral da parte quando o processo se encontrar na fase de votação";
	b) omissão em relação ao erro de procedimento acima apontado, apesar do alerta do advogado da embargante na própria sustentação oral; 
	c) contradição e obscuridade referente à adequação do Acórdão embargado à decisão final na ADI 6.053, uma vez que o entendimento do TCU acerca da natureza pública dos honorários baseou-se em argumentação da Procuradoria Geral da República não acolhida pelo STF na mencionada ação; 
	d) erro material, contradição e obscuridade decorrente da não consideração do decidido na ADI 6.053, pois, embora o STF tenha expressamente reconhecido a natureza privada e a titularidade originária dos honorários pelos advogados públicos, nos termos do art. 29 da Lei 13.327/2016, o Acórdão embargado decidiu pela índole privada daqueles recursos;
	e) publicação, em 16/03/2021, do Acórdão que rejeitou os embargos de declaração da PGR na ADI 6.053 e tornou definitivo o entendimento do STF acerca da constitucionalidade da Lei 13.327/2016, transitado em julgado em 25/03/2021 e que configura fato novo e superveniente ao Acórdão embargado;
	f) caracterização da manutenção do entendimento do TCU acerca da natureza pública dos recursos como declaração velada de inconstitucionalidade, o que é vedado pela Súmula Vinculante STF 10;
	g) erro material e obscuridade na delimitação do objeto atingido pelos itens 9.1.2 e 9.1.3 do Acórdão embargado, na definição dos atos normativos e pareceres tidos por inconstitucionais, nos fundamentos da alegada ofensa a princípios constitucionais e na definição do significado da expressão "apropriação indevida";
	h) existência de fato novo, nos termos definidos no Acórdão 2291/2019-TCU-Plenário, consistente na impossibilidade de controle de constitucionalidade pelo TCU em face da jurisprudência recente do STF (Mandados de Segurança 35.410, 35.490, 35.494, 35.498, 35.500, 35.836, 35.812 e 35.824) ;
	i) possibilidade de correção de erro material, em decisões não definitivas desta Corte, por meio de embargos de declaração, para garantir respeito à jurisprudência do STF;
	j) contradição decorrente: (i) da negativa de análise da distribuição de honorários a advogados inativos, com base na premissa de que a questão seria objeto do TC-Processo 004.745/2018-3 e diria respeito a interesses individuais; e (ii) exame da questão no Voto da Relatora, como argumento adicional para concluir pela natureza remuneratória dos honorários;
	k) ausência de relação entre o caráter dos recursos em questão e sua não titularização individual;
	l) nulidade do julgamento, decorrente de declaração velada de inconstitucionalidade, caracterizada pela desconsideração do art. 32 da Lei 13.327/2016
32.	Algumas das falhas apontadas pelo Conselho não ocorreram, visto que:
	a) diante da possibilidade de alteração de qualquer voto antes da proclamação do resultado do julgamento, nos termos do § 1º do art. 118 do Regimento Interno, e da ausência de nova manifestação da Relatora original para alterar aquele pronunciamento anterior, mesmo após a produção da sustentação oral, tem-se que os argumentos produzidos na defesa oral não provocaram qualquer mudança do entendimento previamente expressado, o que descaracteriza possível erro procedimental;
	b) o fato de o advogado ter produzido a sustentação oral após a primeira manifestação da Relatora não causou prejuízo à defesa, o que, em face do princípio pas de nullité sans grief  ("não há nulidade sem prejuízo") , impediria qualquer reconhecimento de eventual nulidade, ainda que fosse equivocadamente reconhecido possível erro de procedimento;
	c) não ficou claramente delineada a contradição decorrente da ausência de discussão da questão concernente à distribuição de honorários aos servidores inativos, uma vez que o tema sequer foi discutido nesta denúncia, por ausência de interesse público, e que tal encaminhamento, ainda que fosse caracterizado como erro de julgamento, somente poderia ser criticado mediante pedido de reexame, não por meio de embargos de declaração.
33.	Todavia, no tocante às demais críticas, é preciso reconhecer sua procedência, dada sua similitude com aquelas feitas pela AGU e pela Anafe. Assim, os embargos do CCHA devem ser acolhidos de forma parcial, com a atribuição dos efeitos infringentes já descritos.
34.	Quanto à petição apresentada pelo autor da denúncia quando os autos já se encontravam no gabinete deste Relator, na qual foi requerida a rejeição dos embargos de declaração acima analisados, deve ser ela indeferida, à vista dos argumentos acima expostos.
	Assim, voto pela adoção da minuta de acórdão que submeto a este Colegiado.
TCU, Sala das Sessões, em 22 de março de 2023.
JORGE OLIVEIRA 
Relator

Diante das pertinentes ponderações de meus pares, sobretudo ao considerar as contribuições do ministro Benjamin Zymler, faço registros complementares para fundamentar a alteração de minha proposta inicial e acolher, quase integralmente, a proposta de acórdão apresentada por Sua Excelência.
Concordo com o ministro Benjamin e também louvo as preocupações do ministro Walton Alencar no tocante à submissão do Conselho Curador dos Honorários Advocatícios aos princípios gerais da Administração Pública, o que não implica, a meu ver, a estrita observância a regras do Direito Administrativo próprias dos órgãos e entidades típicos, como a realização de concursos públicos e de processos licitatórios ordinários.
Acrescento, em convergência com meus pares, a necessidade de deixar evidente a competência desta Corte para fiscalizar, no que diz respeito a aspectos finalísticos, o manejo das verbas pelo CCHA.
De todo modo, com a intenção de consolidar e harmonizar as argumentações aduzidas por meus pares na presente sessão, e sobretudo com foco nas competências afetas ao TCU, reconheço que é de menor importância a discussão sobre a natureza jurídica da verba honorária. Aliás, ao discorrer sobre a obediência ao teto constitucional, o ministro Alexandre de Morais, na apreciação da ADI 6053/DF Supremo Tribunal Federal, fez afirmação idêntica:
"Assim, em relação à observância do teto remuneratório constitucional, previsto no artigo 37, XI, da Constituição Federal, pouco importa a discussão sobre a natureza jurídica da verba honorária sucumbencial, detalhada pela Advocacia-Geral da União (doc. 96) , mas sim o fato de serem percebidas pelos advogados públicos como parcela remuneratória salarial e, consequentemente, estarem sujeitas ao limitador previsto constitucionalmente"
Por conclusão, além de acolher integralmente a proposta de acórdão do ministro Benjamin Zymler, acrescento a necessidade de supressão do item 9.1.1 do acórdão embargado, de maneira a excluir o dispositivo que afirmou que os honorários advocatícios sucumbenciais de que trata a Lei 13.327/2016 constituem recursos de natureza pública. 
	Assim, voto pela adoção da minuta de acórdão que submeto a este Colegiado.
TCU, Sala das Sessões, em 22 de março de 2023.
JORGE OLIVEIRA 
Relator

Trata-se de embargos de declaração opostos pela Advocacia-Geral da União (AGU) , pela Associação Nacional dos Advogados Públicos Federais (Anafe) e pelo Conselho Curador dos Honorários Advocatícios (CCHA) em face do Acórdão 311/2021-TCU-Plenário, relatado pela Ministra Ana Arraes, que conheceu e considerou procedente a denúncia acerca de irregularidades no CCHA e exarou as seguintes conclusões e determinações: 
" (...) 9.1.1. os honorários advocatícios sucumbenciais de que trata a Lei 13.327/2016 constituem recursos de natureza pública;
9.1.2. as normas infralegais e pareceres que atribuem personalidade jurídica de direito privado ao Conselho Curador dos Honorários Advocatícios contrariam princípios constitucionais, em especial os da legalidade, impessoalidade, moralidade e supremacia do interesse público sobre o privado;
9.1.3. em face do regime jurídico de direito público a que o Conselho Curador dos Honorários Advocatícios deve se submeter, ao ente cabe observar as regras de direito público na realização de suas aquisições de bens e contratações de serviços.
9.2. determinar à Advocacia-Geral da União e ao Conselho Curador dos Honorários Advocatícios que:
9.2.1. avaliem os reflexos das conclusões indicadas no subitem anterior nas suas normas/pareceres e adotem as medidas necessárias à sua revisão; (...) 
9.4. ordenar à Secretaria-Geral de Controle Externo que adote as medidas necessárias para a autuação, no prazo de 15 dias, de processo de fiscalização que trate de temas como a possibilidade de retenção de parte da arrecadação de honorários de sucumbência e de utilização dos recursos eventualmente retidos; a destinação dada aos recursos não utilizados para remunerar advogados públicos; e as implicações orçamentárias, financeiras e previdenciárias do decidido neste processo;"
A relatora da decisão embargada foi a E. Ministra Ana Arraes. Quando se tornou presidente desta Corte, a carga processual de S. Exa. foi transferida ao E. Ministro José Múcio que, ao aposentar-se, foi sucedido pelo E. Ministro Jorge de Oliveira, ora relator destes embargos.
Entendeu o nobre relator que o Acórdão 311/2021-TCU-Plenário foi omisso ao avaliar as repercussões do entendimento fixado pelo STF no julgamento da ADI 6.053, cujo redator foi o E. Ministro Alexandre de Moraes, tendo em vista que a decisão do STF, teria confirmado a natureza privada e extraorçamentária dos honorários devidos aos advogados públicos federais e a personalidade jurídica de direito privado do CCHA.
Entendeu, assim, assistir razão aos embargantes, no que concerne às críticas em relação à desconsideração de decisão do STF, com características vinculantes e erga omnes; à contradição com a literal disposição da Lei 13.327/2016; à natureza jurídica do CCHA e ao regime de direito que deve regular a atuação deste Conselho.
O E. Ministro Jorge Oliveira propôs: i) conhecer dos embargos de declaração, para acolher parcialmente aqueles opostos pela Advocacia-Geral da União e pelo Conselho Curador dos Honorários Advocatícios e acolher integralmente aqueles formulados pela Associação Nacional dos Advogados Públicos Federais; ii) atribuir efeitos infringentes aos três embargos de declaração, para tornar insubsistentes os itens 9.1, 9.2 e 9.4 do Acórdão 311/2021-TCU-Plenário e seus respectivos subitens; e reformular o juízo de mérito anterior, para considerar improcedente a denúncia tratada nos autos.
II
Com as devidas vênias, discordo do E. Ministro Relator e proponho a rejeição dos embargos, pelas razões que ora passo a expor.
Preliminarmente, não há omissão, obscuridade ou contradição acerca da avaliação da repercussão do conteúdo da ADI 6.053 na decisão embargada, razão por que não haveria fundamento para prover os embargos.
Tanto o voto da E. relatora, quanto a declaração de voto que então apresentei, acompanhando a relatora, a subsidiar a decisão atacada, tratam da decisão proferida pelo STF na ADI 6.053. Todas as nossas considerações fundam-se nas razões exaradas no próprio voto do Redator da ADI, o Ministro Alexandre de Moraes, no sentido da natureza pública dos honorários advocatícios sucumbenciais, de que trata a Lei 13.327/2016. Diz o Redator do acórdão: 
"Assim, em relação à observância do teto remuneratório constitucional, previsto no artigo 37, XI, da Constituição Federal, pouco importa a discussão sobre a natureza jurídica da verba honorária sucumbencial, detalhada pela Advocacia-Geral da União (doc.96) , mas sim o fato de serem percebidas pelos advogados públicos como parcela remuneratória salarial e, consequentemente, estarem sujeitas ao limitador previsto constitucionalmente.
A possibilidade de percepção de honorários sucumbenciais por parte dos advogados públicos, portanto, não se desvencilha por completo das imposições decorrentes do regime jurídico de direito público a que se submetem esses agentes públicos, pois são valores percebidos por agentes públicos em função mesmo do exercício de cargo estritamente público" (in verbis) .
Desta forma, normas infralegais e pareceres que atribuem personalidade jurídica de direito privado ao Conselho Curador dos Honorários Advocatícios contrariam princípios constitucionais básicos; e o CCHA deve observar as regras de direito público na realização de suas aquisições de bens e contratações de serviços.
Por tal forma, não haveria razão para dar provimento aos embargos. Ademais, a rediscussão do mérito de matérias, já inteiramente decididas nesta Casa, com teses plenamente fixadas, em embargos de declaração, subverte a própria natureza do recurso. 
A via recursal dos embargos não se presta a sanar contradição entre decisão desta Corte e doutrina, ou jurisprudência (aí inseridas as decisões do STF em controle abstrato de constitucionalidade) , ou lei, porquanto a finalidade desse recurso é esclarecer ou integrar a decisão embargada e, apenas, excepcionalmente, modificá-la.
O STF já julgou a ADI 6.053. Tentam, agora, os embargantes induzir o TCU a reconhecer erro na avaliação da decisão do STF, quando, na verdade, o Tribunal fez a mais legítima interpretação do alcance e conteúdo do julgado da ADI, em consonância com o interesse público, dentro de suas prerrogativas de interpretar quaisquer normas, decisões ou atos que digam respeito à sua jurisdição ou que nela interfiram.
Ainda que admitidos os presentes embargos, a decisão do STF na ADI 6053 é sobremodo clara. Ela, em nenhum momento, confirmou ou atestou a natureza privada e extraorçamentária dos honorários, devidos aos advogados públicos federais, tampouco o cunho privado do CCHA, simplesmente porque não o poderia fazer, em face dos pressupostos de fato e de direito existentes. Frise-se, portanto, que o STF, em nenhum momento, estabeleceu que honorários advocatícios, percebidos pela AGU, são privados, ou que o CCHA também tenha personalidade jurídica de direito privado.
Na verdade, a decisão do STF foi de procedência, meramente parcial da ação direta de inconstitucionalidade, ou seja, considerou procedentes, em parte, as alegações de inconstitucionalidade veiculadas pela PGR, que, em sua peça inicial, questionou a compatibilidade do pagamento de honorários de sucumbência, parcela de índole remuneratória, que integra a receita pública, com o regime de subsídio estabelecido na Constituição, bem como a não observância do teto constitucional estabelecido.
Nessa linha, a PGR requereu a inconstitucionalidade formal do art. 85, §19, do Código de Processo Civil e a inconstitucionalidade material dos artigos 27 a 29 da Lei 13.327/2016, bem como a inconstitucionalidade por arrastamento dos artigos 30 a 36 do referido diploma legal.
Ao julgar a ADI 6053[footnoteRef:2], a Corte Suprema restringiu-se ao exame dos parâmetros constitucionais suscitados pela PGR na petição inicial (regime de subsídio e teto remuneratório) e, reconhecendo a inconstitucionalidade - a ponto de declarar parcialmente procedente a ADIn - precisou de valer-se da técnica denominada "interpretação conforme", que nada mais é do que método de salvamento da norma infraconstitucional, em que é fixada a linha de interpretação que harmoniza o texto legal com a Constituição, restando excluídas todas as demais com ela não compatíveis. [2:  Acórdão:"Vistos, relatados e discutidos estes autos, os Ministros do Supremo Tribunal Federal, em Sessão Virtual do Plenário, sob a Presidência do Senhor Ministro DIAS TOFFOLI, em conformidade com a certidão de julgamento, por maioria, acordam em declarar a constitucionalidade da percepção de honorários de sucumbência pelos advogados públicos e em julgar parcialmente procedente o pedido formulado na ação direta para, conferindo interpretação conforme à Constituição ao art. 23 da Lei 8.906/1994, ao art. 85, § 19, da Lei 13.105/2015, e aos arts. 27 e 29 a 36 da Lei 13.327/2016, estabelecer que a somatória dos subsídios e honorários de sucumbência percebidos mensalmente pelos advogados públicos não poderá exceder ao teto dos Ministros do SUPREMO TRIBUNAL FEDERAL, conforme o que dispõe o art. 37, XI, da Constituição Federal (...) ."] 
Tendo em vista que a eficácia vinculante das decisões, nas ações de controle abstrato de constitucionalidade, abrange tão somente a parte dispositiva dos julgados, o único entendimento vinculante da ADI 6.053, que o TCU não poderia deixar de observar no acórdão embargado, refere-se ao direito de os advogados públicos perceberem mensalmente, pelo exercício de sua atividade, verbas honorárias sucumbenciais e subsídio, desde que o somatório de ambos não ultrapasse o limite de remuneração a que alude o art. 37, inciso XI, da CF/88, ou seja, o teto constitucional de remuneração. 
Na prática, isto significa que quase todos os advogados da União já passam a perceber o teto constitucional de remuneração, o que já configura, ou deveria configurar, vantagem considerável, sobretudo quando se consideram que os ministros dos tribunais superiores, ou seja, do STJ e do TST, bem como os do TCU não percebem o teto constitucional.
Qualquer outra interpretação conduziria ao absurdo de permitir que categoria de servidores públicos pudessem livremente apropriar-se de valores públicos, de montante gigantesco e variável, criando os verdadeiros beneficiários da república, o que não condiria com um Estado Democrático de Direito, com respeito pelo princípio da legalidade e moralidade administrativa.
Mais uma vez, a decisão do STF nada dispôs sobre a natureza jurídica dos honorários sucumbenciais e sobre a personalidade jurídica do CCHA. Essas questões, em que pese terem sido ventiladas pela PGR, não foram objeto de deliberação pela Corte Suprema. 
Não havendo deliberação do STF quanto ao tema, é plena a liberdade do TCU de exercer sua função controladora e construir a própria interpretação quanto a essas questões, o que já foi feito, a partir dos argumentos contidos no voto da ADI 6053, desde que compatíveis com a interpretação conferida pelo STF.
Aliás, ao tratar a percepção de honorários sucumbenciais como remuneração, pelo exercício de atividade pública, sujeita ao teto remuneratório da administração pública, a própria decisão do STF afastou peremptoriamente, por absoluta incompatibilidade, qualquer interpretação que considere essas verbas sucumbenciais como de natureza privada.
Ora, fossem privados os honorários sucumbenciais percebidos pelos advogados públicos da AGU, eles não poderiam ser limitados pelo teto salarial do servidor público, como expressamente estabeleceu o acórdão do STF. Não se concebe, nem jamais se cogitou de que o limite de remuneração do servidor público fosse aplicado a ganhos de natureza privada que ele porventura viesse a auferir. Ao contrário, restou patente que os honorários remuneram o exercício de atribuições do cargo público efetivo de Advogado da União, consistentes na defesa judicial da União. Trata-se de cargos, que, nos termos do art. 3º, parágrafo único, da Lei 8.112/1990, são pagos pelos cofres públicos[footnoteRef:3].  [3:  "Art. 3º (...) Parágrafo único. Os cargos públicos, acessíveis a todos os brasileiros, são criados por lei, com denominação própria e vencimento pago pelos cofres públicos, para provimento em caráter efetivo ou em comissão."] 
Corrobora tal entendimento a declaração expressa, no voto do redator da ADI, de que é inegável o caráter salarial e retributivo[footnoteRef:4] da verba honorária sucumbencial, paga aos advogados públicos pelos serviços prestados de maneira eficiente no exercício da função pública, nos termos da Lei 8.906/1994, que regulamenta o Estatuto da Advocacia e a Ordem dos Advogados do Brasil, e da Lei 13.105/2015 (Código de Processo Civil) ; e de que a aludida verba é parcela remuneratória salarial[footnoteRef:5] e, por conseguinte, está sujeita ao teto constitucional. [4:  "A Lei 8.906/1994, que regulamenta o Estatuto da Advocacia e a Ordem dos Advogados do Brasil, e a Lei 13.105/2015 (Código de Processo Civil) , bem como a legislação local ora impugnada, atribuem os honorários advocatícios nos processos judiciais que envolvam a Fazenda Pública aos advogados públicos, sendo inegável o caráter salarial e retributivo dessas parcelas, recebíveis por serviços prestados de maneira eficiente no exercício da função pública."]  [5:  "Assim, em relação à observância do teto remuneratório constitucional, previsto no artigo 37, XI, da Constituição Federal, pouco importa a discussão sobre a natureza jurídica da verba honorária sucumbencial, detalhada pela Advocacia-Geral da União (doc. 96) , mas sim o fato de serem percebidas pelos advogados públicos como parcela remuneratória salarial e, consequentemente, estarem sujeitas ao limitador previsto constitucionalmente.] 
Ainda que o art. 29 da Lei 13.327/2016 atribua a titularidade daquela vantagem exclusivamente aos advogados públicos federais, não é possível concluir que tal dispositivo confira a ela natureza privada, por ser absolutamente incompatível com sua submissão ao teto de remuneração. Trata-se, assim, de interpretação incompatível com o sentido que o STF lhe conferiu e que condiz com a moralidade administrativa.
Tampouco há falar em declaração tácita, pelo STF, da constitucionalidade do art. 35 da Lei 13.327/2016, que prevê que os valores arrecadados a título de honorários serão depositados em conta específica e não transitarão pela Conta Única do Tesouro Nacional. A Corte Suprema em momento nenhum avaliou tal dispositivo ou sobre ele se pronunciou. 
Aliás, não poderia mesmo crer que a lei poderia ter criado um conselho curador, para a gestão de bilhões de reais de recursos públicos, em benefício de uma única categoria funcional, realizando despesas a seu bel prazer, desconectadas com o interesse público, sem fundamento legal.
Aliás, a própria PGR embargou essa decisão, alegando que ela teria sido omissa, pois a petição inicial teria impugnado os arts. 29 a 36 da Lei 13.327/2016, sendo que diversos desses dispositivos não teriam sido objeto de análise pelo Plenário.
O relator, ao rejeitar os embargos, explicou a razão por que os artigos 30 a 36 não foram objeto de apreciação ou deliberação. A PGR não os havia impugnado de forma expressa, mas apenas pediu a declaração de sua inconstitucionalidade de forma reflexa, por arrastamento, ante a inconstitucionalidade identificada nos arts. 27 a 29, conforme se verifica no voto proferido:
De fato, como se constata da leitura da peça inicial, o pedido formalizado na presente Ação Direta de Inconstitucionalidade se reportou aos arts. 30 a 36 da Lei 13.327/2016 apenas como um desdobramento consequencial das alegadas, mas não inteiramente acolhidas, inconstitucionalidades formal do art. 85, § 19, do CPC, e material dos arts. 27 a 29 da Lei 13.327/2016, deixando a parte autora, assim, de se desincumbir minimamente de seu ônus argumentativo para justificar a ora pretendida necessidade de declaração de inconstitucionalidade dos dispositivos referidos  
Disso decorre que a decisão do STF passou longe de declarar ou admitir a natureza privada dos honorários advocatícios ou do Conselho Curador, nem tampouco apreciou a compatibilidade do art. 35 da Lei 13.327/2016 com as normas e princípios de direito financeiro que, como é sabido, demandam aprovação por lei complementar. 
Tais preocupações foram externadas na minha declaração de voto, uma vez que, por tratar-se de remuneração de servidores públicos, os valores pagos a título de honorários advocatícios, assim como qualquer outra despesa pública típica, devem ser previstos na Lei Orçamentária. Além disso, devem ser incluídos no teto de gastos com pessoal, em cumprimento ao disposto no art. 19, inciso I, da Lei Complementar 101/2000 (LRF) .
Ademais, a destinação conferida aos honorários de sucumbência e a forma de execução desses recursos adquire maior relevância ante a materialidade desses valores, tendo em vista que, com a submissão ao teto salarial constitucional dos valores pagos aos advogados a esse título, haverá sobra de recursos, em montante significativo, da ordem de bilhões de reais, cujo emprego não está definido na Lei 13.327/2016. 
Se esse montante não pode ser pago aos advogados, por expressa dicção do STF - limitados que estão ao teto de remuneração - haveria plena quebra do princípio da proporcionalidade, em sua destinação, absolutamente destituída de finalidade pública, com destinação arbitrária, não fixada na lei.
Também não há dúvidas quanto à natureza pública do Conselho Curador dos Honorários Advocatícios (CCHA) . Ele foi criado por lei; dispõe, a seu talante, de multifários privilégios e prerrogativas que apenas se admitem para entes públicos, a exemplo do poder de requisitar dos órgãos e das entidades públicas federais as informações cadastrais, contábeis e financeiras necessárias à apuração, ao crédito dos valores dos honorários advocatícios de sucumbência e à identificação das pessoas beneficiárias;  está vinculado à AGU e recebe dela apoio administrativo; realiza recolhimento por meio de documentos de arrecadação oficiais; submete-se à Lei de Acesso à Informação. Tais são prerrogativas e características essencialmente públicas, que apenas se conferem a órgãos públicos, que servem para fixar os reais contornos da natureza pública do Conselho, uma vez que sua estrutura normativa seria absolutamente incompatível com a natureza privada.
Além disso, mediante disposição da Resolução-CCHA 3/2016A, ficou decidido, de forma genérica, por ato administrativo interno, a retenção de até 5% da arrecadação dos honorários de sucumbência - que são recursos públicos - para compor a Conta de Custeio, Gestão e Reserva Técnica da entidade. Portanto, o CCHA gere recursos públicos e é mantido por eles, o que ratifica sua natureza pública.  
Foram tais as observações que deram ensejo, no acórdão embargado, à determinação à Advocacia-Geral da União e ao Conselho Curador dos Honorários Advocatícios para que avaliem os reflexos das conclusões indicadas no subitem 9.1 nas suas normas/pareceres e adotem as medidas necessárias à sua revisão e à ordenação à autuação de processo de fiscalização, pela Segecex, para avaliar os temas como a possibilidade de retenção de parte da arrecadação de honorários de sucumbência e de utilização dos recursos eventualmente retidos; a destinação dada aos recursos não utilizados para remunerar advogados públicos; e as implicações orçamentárias, financeiras e previdenciárias do decidido nestes autos.
Mais uma vez, a remuneração dos advogados públicos está limitada pelo teto, não podendo os advogados da União receber acima dele. Os honorários advocatícios recebidos pela AGU têm natureza pública. Não é factível admitir a constituição de Conselho Curador de bilhões de reais de verbas públicas, com natureza privada, para utilização dos recursos públicos como lhe aprouver, fora do orçamento, exclusivamente em benefício de categoria funcional pública. 
A não ser que se deseje estabelecer uma categoria funcional nova, extremamente aquinhoada de recursos extraorçamentários, agraciada por vantagens extremadas, não há como admitir a decisão que ora propõe o Relator. 
No caso concreto, paradoxalmente, todas as vantagens que os embargantes ainda não obtiveram no âmbito do STF desejam agora obter no âmbito desta Casa.
Por todo o exposto, ante a ausência de omissão, contradição ou obscuridade no Acórdão 311/2021-TCU-Plenário, tendo em vista que o Tribunal agiu legitimamente e dentro de suas competências ao acolher os fundamentos do Voto da Relatora e aprovar o acórdão combatido e, em momento algum, contrariou a decisão na ADI 6.053, proponho conhecer dos presentes embargos para, no mérito, rejeitá-los.
Feitas essas considerações, voto por que o Tribunal acolha a minuta de acórdão que ora submeto à deliberação do colegiado, nos seguintes termos:
9.1. conhecer dos embargos de declaração opostos, para, no mérito, rejeitá-los.
9.2. dar ciência deste Acórdão aos embargantes, ao denunciante e aos demais órgãos notificados da decisão original.
TCU, Sala das Sessões, em 22 de março de 2023.
WALTON ALENCAR RODRIGUES 
Revisor